ACORDAO-COMPLETO-2511197

ACÓRDÃO 549/2022 ATA 2/2022 - PRIMEIRA CÂMARA

VISTOS, relatados e discutidos estes autos de tomada de contas especial instaurada pelo Ministério da Defesa, em razão da não comprovação da regular aplicação dos recursos repassados ao município de Juruá/AM, configurada pela inexecução parcial do convênio 587/PCN/2013, cujo objeto foi a "pavimentação com drenagem, calçada, meio fio e sarjeta no Município de Juruá/AM".
ACORDAM os ministros do Tribunal de Contas da União, reunidos em sessão da 1ª Câmara, ante as razões expostas pelo relator, em:
9.1. considerar revel, para todos os efeitos, a Sra. Ana Paula de Lima Pereira, dando-se prosseguimento ao processo, com fulcro no art. 12, § 3º, da Lei 8.443/1992; 
9.2. rejeitar as alegações de defesa apresentadas pelo Sr. Tabira Ramos Dias e pela APB Construtora Eireli;
9.3. julgar irregulares, com fundamento nos arts. 1º, I, e 16, III, "b" e "c", da Lei 8.443/1992 c/c os arts. 19 e 23, III, da mesma lei, e com arts. 1º, I, e 209, III, e 214, III, do RI/TCU, as contas da Sra. Ana Paula de Lima Pereira e do Sr. Tabira Ramos Dias, condenando-os, solidariamente com a empresa APB Construtora Eireli, ao pagamento das quantias abaixo especificadas, com a fixação do prazo de 15 (quinze) dias, a contar da notificação, para que comprove, perante este Tribunal (art. 214, III, "a", do RI/TCU) , o recolhimento da dívida aos cofres do Tesouro Nacional, atualizada monetariamente e acrescida dos juros de mora, calculados a partir das datas discriminadas, até a data do recolhimento, na forma prevista na legislação em vigor:
	Data
	Valor

	2/5/2016
	121.391,90

	8/6/2016
	225.014,83

	23/6/2016
	124.020,56

9.4. aplicar à Sra. Ana Paula de Lima Pereira, ao Sr. Tabira Ramos Dias e à APB Construtora Eireli, individualmente, a multa prevista no art. 57 da Lei 8.443/1992 c/c o art. 267 do RI/TCU, no valor de R$ 62.000,00 (sessenta e dois mil reais) , com a fixação do prazo de 15 (quinze) dias, a contar da notificação, para que comprove, perante este Tribunal (art. 214, III, "a", do RI/TCU) , o recolhimento da dívida aos cofres do Tesouro Nacional, atualizada monetariamente desde a data do presente acórdão até a do efetivo recolhimento, se for paga após o vencimento, na forma da legislação em vigor;
9.5. autorizar, desde logo, se requerido, com fundamento no art. 26, da Lei 8.443/1992, c/c o art. 217, §§ 1º e 2º, do RI/TCU, o parcelamento das dívidas em até 36 parcelas, incidindo, sobre cada parcela, corrigida monetariamente, os correspondentes acréscimos legais, fixando-lhes o prazo de 15 (quinze) dias, a contar do recebimento da notificação, para comprovarem, perante o Tribunal, o recolhimento da primeira parcela, e de 30 (trinta) dias, a contar da parcela anterior, para comprovar o recolhimento das demais parcelas, devendo incidir, sobre cada valor mensal, atualizado monetariamente, os juros de mora devidos, no caso do débito, na forma prevista na legislação em vigor, alertando os responsáveis de que a falta de comprovação do pagamento de qualquer parcela importará o vencimento antecipado do saldo devedor, nos termos do § 2º do art. 217, do Regimento Interno deste Tribunal;
9.6. autorizar, desde logo, nos termos dos arts. 219, II, do RI/TCU e 28, II, da Lei 8.443/1992, a cobrança judicial das dívidas, caso não atendidas as notificações;
9.7 encaminhar cópia da deliberação ao (à) chefe da Procuradoria da República no Estado do Amazonas, em cumprimento ao disposto no § 3º do art. 16, da Lei 8.443/1992;
9.8. enviar cópia deste acórdão aos responsáveis e ao município de Juruá/AM e informar-lhes que o inteiro teor da presente deliberação estará disponível para a consulta no endereço www.tcu.gov.br/acordaos, no dia seguinte ao de sua oficialização.

Tomada de contas especial instaurada pelo Ministério da Defesa em razão da não execução total de convênio que teve como objeto pavimentação com drenagem, calçada, meio fio e sarjeta no Município de Juruá/AM

Primeira Câmara

Município de Juruá/AM.

3. Interessados/Responsáveis:
3.1. Responsáveis: Ana Paula de Lima Pereira (XXX.831.042-XX); APB Construtora Eireli (06.939.058/0001-81); Tabira Ramos Dias Ferreira (XXX.624.942-XX).

13.1. Ministros presentes: Walton Alencar Rodrigues (Presidente), Benjamin Zymler e Jorge Oliveira.
13.2. Ministro-Substituto convocado: Augusto Sherman Cavalcanti.
13.3. Ministro-Substituto presente: Weder de Oliveira (Relator).

ACORDAO-COMPLETO-2529395

Acórdão 3238/2022 - Primeira Câmara

WEDER DE OLIVEIRA

Transcrevo, com ajustes de forma, a instrução apresentada pela Secretaria de Controle Externo de Tomada de Contas Especial (Secex-TCE) , inserta à peça 95 dos presentes autos:
"INTRODUÇÃO
Trata-se de Tomada de Contas Especial instaurada pelo Ministério da Defesa em desfavor de Tabira Ramos Dias Ferreira, CPF XXX.624.942-XX, ex-prefeito do Município de Juruá/AM, gestão 2013 a 2016, em razão da não execução total do objeto da transferência realizada, referente ao Convênio 587/PCN/2013 (peça 2, p. 23-30 e peça 3, p. 1-5) , celebrado com a Prefeitura Municipal de Juruá/AM, tendo por objeto a 'pavimentação com drenagem, calçada, meio fio e sarjeta no Município de Juruá/AM', com vigência estipulada para o período de 26/12/2013 a 5/7/2016 (peça 8, p. 36) .
HISTÓRICO
O Convênio 587/PCN/2013 foi celebrado em 26/12/2013, sendo previstos recursos no valor de R$ 3.062.000,00 para a execução do objeto, dos quais R$ 3.000.000,00 seriam provenientes do Orçamento Geral da União e R$ 62.000,00 corresponderiam à contrapartida do município. A União liberou a totalidade dos recursos em três parcelas: OB 2014OB800395, de 8/12/2014, no valor de R$ 1.200.000,00 (peça 4, p. 17) ; OB2015OB800298, de 30/12/2015; no valor de R$ 900.000,00 (peça 5, p. 21) e 2016OB800009, de 22/3/2016, no valor de R$ 900.000,00 (peça 6, p. 10) .
A Convenente celebrou em 6/3/2015 o Contrato 002/2015 com a Empresa Barreto Engenharia Ltda. (CNPJ 06.939.058/0001-81) , no valor de R$ 3.058.146,26 (peça 8, p. 37) , para a qual foram pagos os seguintes valores (peça 8, p. 37) , contrato juntado à peça 4, p. 21-27 e peça 5, p. 1-6:
	Nota Fiscal
	Data pagamento
	Valor

	115
	20/2/2015
	251.510,93

	123
	4/9/2015
	921.046,56

	132
	5/1/2016
	898.548,50

	135
	30/3/2016
	500.804,09

	136
	2/5/2016
	137.200,79

	137
	8/6/2016
	225.014,83

	139
	23/6/2016
	124.020,56

	Valor total pago
	3.058.146,26

Consoante Laudo de Vistoria de Convênio 2017LV2003, de 30/3/2017 (peça 7, p. 11-26) , a equipe técnica do PCN realizou vistoria in loco no objeto do convênio em 19/10/2016, concluindo que houve execução parcial dos serviços de pavimentação, meio fio, sarjeta e calçadas, previstos no projeto básico. Identificou-se que diversos problemas como trincas, afundamentos, buracos, sujeira, entre outros. Concluiu também que a parcela executada do objeto correspondia a 84,45% do valor previsto, porém a obra não possuía serventia para as finalidades propostas, devido às falhas constatadas na inspeção visual.
À peça 7, p. 27-28, consta o Parecer Financeiro 328/SG/DPCN/DIAF/COAF/MD, de onde se concluiu que:
DO PARECER FINANCEIRO
Diante do exposto no Laudo de Vistoria apresentado pela equipe de engenharia, não há outra medida a ser requerida que não seja a solicitação de devolução integral dos recursos financeiros repassados pelo concedente, os quais foram empregados no pagamento do contrato a empresa executora da obra. Assim, obedecendo a proporcionalidade pactuado no Termo de Convênio (98,00% ao concedente e 2,0% ao convenente) o valor a ser restituído ao concedente será de R$ 2.996.983,33, o qual deve ser corrigido a contar da data do pagamento das notas fiscais sob os números 115, 123, 132, 135, 136, 137 e 139. 
À peça 8, p. 1 e 3, constam cópias do Ofício 6622/COAF/DIAF/DPCN/SG-MD, de 6/3/2017 e Aviso de Recebimento (6/4/2017) , no qual o DPCN notificou o Sr. Tabira Ramos Dias Ferreira, ex-prefeito Municipal de Juruá/AM, para que proceda a devolução do valor glosado, conforme Parecer 328/SG/DPCN/DIAF/COAF/MD (R$ 2.996.983,33) .
À peça 8, p. 21-22, consta Ofício 15024, de 27/7/2017, no qual o DCPN notifica o responsável sobre o não atendimento do seu pleito para que o DCPN realizasse nova vistoria nas obras.
Isso posto, foi elaborado o Relatório de TCE de peça 8, p. 28-35, imputando responsabilidade ao Sr. Tabira Ramos Dias Ferreira, CPF XXX.624.942-XX (2013-2016) , ex-prefeito de Juruá/AM, pelo débito total dos recursos repassados, no valor de R$ 3.000.000,00, na data original de 19/2/2015, data do pagamento da primeira nota fiscal, em razão da execução parcial do objeto que não apresentou funcionalidade.
O Relatório da CISET/MD o tomador de contas concluiu que o prejuízo importaria no valor de R$ 4.112.756,43, imputando-se a responsabilidade ao Sr. Tabira Ramos Dias Ferreira (peça 8, p. 36-38) , tendo sido emitidos o Certificado de Auditoria (peça 8, p. 40) e o Pronunciamento Ministerial (peça 8, p. 43) , ambos pela irregularidade das contas.
Na instrução inicial (peça 11) , foi proposta com anuência do Secretário, a realização de diligência ao concedente nos seguintes termos:
'realizar diligência, com fundamento nos arts. 10, § 1º, e 11 da Lei 8.443/1992 c/c o art. 157 do RI/TCU, ao Ministério da Defesa, para que, no prazo de 15 dias, seja encaminhado o seguinte documento/informação:
- planilha da obra contendo colunas dos valores dos serviços contratados, serviços efetivamente realizados e saldo de cada serviço, bem como evidências dos serviços realizados com má qualidade, em função das glosas definidas no Laudo de Vistoria 2017LV2003, de 30/3/2017, relativamente à Tomada de Contas Especial 003/2018, instaurada pelo Ministério da Defesa em desfavor de Tabira Ramos Dias Ferreira, CPF XXX.624.942-XX, ex-prefeito do Município de Juruá/AM, gestão 2013 a 2016, em razão da não execução total do objeto da transferência realizada, referente ao Convênio 587/PCN/2013, celebrado com a Prefeitura Municipal de Juruá/AM, tendo por objeto a 'pavimentação com drenagem, calçada, meio fio e sarjeta no Município de Juruá/AM', adotando o cuidado para que a planilha apresente-se legível para leitura.
A diligência foi realizada mediante o Ofício 3956/2019 (peça 15) , AR em 26/7/2019 (peça 16) , sendo atendida por meio da resposta anexada aos autos às peças 19, 21 e 22.
Em seguida, na instrução de peça 23, analisando-se os documentos contidos nos autos, verificou-se a necessidade da citação dos responsáveis arrolados nos autos da seguinte forma:
'PROPOSTA DE ENCAMINHAMENTO
Diante do exposto, submetem-se os autos à consideração superior, propondo:
 realizar a citação solidária do Sr. Tabira Ramos Dias Ferreira, CPF XXX.624.942-XX, ex-prefeito do Município de Juruá/AM, gestão 2013 a 2016, da empresa APB Construtora Eireli, CNPJ 06.939.058/0001-81, e da Sra. Ana Paula Lima Pereira, CPF XXX.831.042-XX, com fundamento nos arts. 10, § 1º, e 12, incisos I e II, da Lei 8.443/1992 c/c o art. 202, incisos I e II, do RI/TCU, para que, no prazo de quinze dias, apresentem alegações de defesa e/ou recolham aos cofres do Tesouro Nacional as quantias abaixo indicadas, atualizadas monetariamente a partir das respectivas datas até o efetivo recolhimento, abatendo-se na oportunidade a quantia eventualmente ressarcida, na forma da legislação em vigor.
Responsável: Tabira Ramos Dias Ferreira
Irregularidade: Pagamentos relativo a parcela do objeto maior que a efetivamente executada, relativamente ao objeto da transferência realizada em razão de glosa de despesas pelo concedente, referente ao Convênio nº 587/PCN/2013, celebrado com a Prefeitura Municipal de Juruá/AM, tendo por objeto a 'pavimentação com drenagem, calçada, meio fio e sarjeta no Município de Juruá/AM'.
Conduta: Realizar pagamento relativo a parcela do objeto maior que a efetivamente executada.
Dispositivo violado: Constituição Federal, art. 70, § único; Decreto Lei 200/1967, art. 93; Decreto Lei 93872/1986, art. 66.
Débito:
	Data
	Valor

	2/5/2016
	126.634,20

	8/6/2016
	225.014,83

	23/6/2016
	124.020,56

Responsável: APB Construtora Eireli.
Irregularidade: Pagamentos relativo a parcela do objeto maior que a efetivamente executada, relativamente ao objeto da transferência realizada em razão de glosa de despesas pelo concedente, referente ao Convênio nº 587/PCN/2013, celebrado com a Prefeitura Municipal de Juruá/AM, tendo por objeto a 'pavimentação com drenagem, calçada, meio fio e sarjeta no Município de Juruá/AM'.
Conduta: Receber pagamento relativo a parcela do objeto maior que a efetivamente executada.
Dispositivo violado: Constituição Federal, art. 70, § único; Decreto Lei 200/1967, art. 93; Decreto Lei 93872/1986, art. 66.
Débito:
	Data
	Valor

	2/5/2016
	126.634,20

	8/6/2016
	225.014,83

	23/6/2016
	124.020,56

Responsável: Ana Paula Lima Pereira
Irregularidade: Pagamentos relativo a parcela do objeto maior que a efetivamente executada, relativamente ao objeto da transferência realizada em razão de glosa de despesas pelo concedente, referente ao Convênio nº 587/PCN/2013, celebrado com a Prefeitura Municipal de Juruá/AM, tendo por objeto a 'pavimentação com drenagem, calçada, meio fio e sarjeta no Município de Juruá/AM'.
Conduta: Realizar os atestes dos serviços a maior do que efetivamente executados.
Dispositivo violado: Constituição Federal, art. 70, § único; Decreto Lei 200/1967, art. 93; Decreto Lei 93872/1986, art. 66.
Débito:
	Data
	Valor

	2/5/2016
	126.634,20

	8/6/2016
	225.014,83

	23/6/2016
	124.020,56

A proposta contou com a anuência do Diretor da D4 e do titular da Secex-TCE (peças 24-25) , tendo as citações se efetivado por meio das seguintes comunicações processuais.
	Responsável: Tabira Ramos Dias Ferreira
	Comunicação: Ofício 14099/2019- Secomp-4 (peça 29) 
Data da Expedição: 12/12/2019
Data da Ciência: 16/12/2019 (peça 38) 
Observação: resposta às peças 49, 50, 51, 52, 53, 54, 55, 56, 57, 58, 59, 60, 61, 62, 63, 64, 65, 66, 67, 68, 69, 70, 71, 72, 73, 74, 75, 76, 77, 78, 79, 80, 81, 82, 83, 84, 85, 86, 87, 88, 89, 90, 91.
	
	Responsável: Ana Paula de Lima Pereira
	Comunicação: Ofício 14104/2019- Secomp-4 (peça 31) 
Data da Expedição: 12/12/2019
Data da Ciência: 18/12/2019 (peça 39) 
Nome Recebedor: Luciene C. Silva.
Observação: Ofício enviado para o endereço do responsável, conforme pesquisa na base de dados no sistema da Receita Federal, custodiada pelo TCU.
Fim do prazo para a defesa: 2/1/2021
	
	Responsável: APB Construtora Eireli
	Comunicação: Ofício 14108/2019- Secomp-4 (peça 30) 
Data da Expedição: 12/12/2019
Data da Ciência: 19/12/2019 (peça 43) 
Observação: resposta às peças 40, 41, 42.
	
Conforme Despacho de Conclusão das Comunicações Processuais (peça 93) , as providências inerentes às comunicações processuais foram concluídas. 
Transcorrido o prazo regimental, a Sra. Ana Paula de Lima Pereira, não obstante se fazer representar por advogada (procuração à peça 47) , requerer e obter prazo adicional para enviar a defesa (peças 47-48) permaneceu silente, devendo ser considerada revel, nos termos do art. 12, § 3º, da Lei 8.443/1992. O Sr. Tabira Ramos Dias Ferreira constituiu advogado (procuração à peça 46, p. 2) , solicitou prorrogação, e obteve, de prazo para atender a citação. Também a empresa APB Construtora Eireli constituiu advogado (peça 33) , solicitou vista dos autos (peça 34) e prorrogação de prazo para atender a citação (peça 36) , atendido conforme consta das peças 35 e 37. Assim, na Seção Exame Técnico serão analisadas as alegações de defesa apresentadas pelos responsáveis inquinados nos autos.
ANÁLISE DOS PRESSUPOSTOS DE PROCEDIBILIDADE DA IN/TCU 71/2012
Verifica-se que não houve o transcurso de mais de dez anos desde o fato gerador sem que tenha havido a notificação do responsável pela autoridade administrativa federal competente (art. 6º, inciso II, c/c art. 19 da IN/TCU 71/2012, modificada pela IN/TCU 76/2016) , uma vez que os últimos recursos foram transferidos em 22/3/2016 e o responsável foi notificado sobre as irregularidades pela autoridade administrativa competente em 6/4/2017.
Verifica-se também que o valor atualizado do débito apurado (sem juros) em 1/1/2017 é superior a R$ 100.000,00, na forma estabelecida conforme os arts. 6º, inciso I, e 19 da IN/TCU 71/2012, modificada pela IN/TCU 76/2016) .
Dessa forma, a tomada de contas especial está devidamente constituída e em condição de dar prosseguimento ao processo.
EXAME TÉCNICO 
Da validade das notificações
Preliminarmente, cumpre tecer breves considerações sobre a forma como são realizadas as comunicações processuais no TCU. A esse respeito, destacam-se o art. 179, do Regimento Interno do TCU (Resolução 155, de 4/12/2002) e o art. 4º, inciso III, § 1º, da Resolução TCU 170, de 30 de junho de 2004, in verbis:
'Art. 179. A citação, a audiência ou a notificação, bem como a comunicação de diligência, farse-ão:
I - mediante ciência da parte, efetivada por servidor designado, por meio eletrônico, fac-símile, telegrama ou qualquer outra forma, desde que fique confirmada inequivocamente a entrega da comunicação ao destinatário;
II - mediante carta registrada, com aviso de recebimento que comprove a entrega no endereço do destinatário;
III - por edital publicado no Diário Oficial da União, quando o seu destinatário não for localizado
 (...) 
Art. 3º As comunicações serão dirigidas ao responsável, ou ao interessado, ou ao dirigente de órgão ou entidade, ou ao representante legal ou ao procurador constituído nos autos, com poderes expressos no mandato para esse fim, por meio de:
I - correio eletrônico, fac-símile ou telegrama;
II - servidor designado;
III - carta registrada, com aviso de recebimento;
IV - edital publicado no Diário Oficial da União, quando o seu destinatário não for localizado, nas hipóteses em que seja necessário o exercício de defesa.
Art. 4º. Consideram-se entregues as comunicações:
I - efetivadas conforme disposto nos incisos I e II do artigo anterior, mediante confirmação da ciência do destinatário;
II - realizadas na forma prevista no inciso III do artigo anterior, com o retorno do aviso de recebimento, entregue comprovadamente no endereço do destinatário;
III - na data de publicação do edital no Diário Oficial da União, quando realizadas na forma prevista no inciso IV do artigo anterior.
§ 1º O endereço do destinatário deverá ser previamente confirmado mediante consulta aos sistemas disponíveis ao Tribunal ou a outros meios de informação, a qual deverá ser juntada ao respectivo processo.
 (...) '.
Bem se vê, portanto, que a validade da citação via postal não depende de que o aviso de recebimento seja assinado pelo próprio destinatário da comunicação, o que dispensa, no caso em tela, a entrega do AR em 'mãos próprias'. A exigência da norma é no sentido de o Tribunal verificar se a correspondência foi entregue no endereço correto, residindo aqui a necessidade de certeza inequívoca. 
Não é outra a orientação da jurisprudência do TCU, conforme se verifica dos julgados a seguir transcritos:
'São válidas as comunicações processuais entregues, mediante carta registrada, no endereço correto do responsável, não havendo necessidade de que o recebimento seja feito por ele próprio' (Acórdão 3648/2013-TCU-Segunda Câmara, Relator Min. José Jorge) ;
'É prescindível a entrega pessoal das comunicações pelo TCU, razão pela qual não há necessidade de que o aviso de recebimento seja assinado pelo próprio destinatário. Entregandose a correspondência no endereço correto do destinatário, presume-se o recebimento da citação.' (Acórdão 1019/2008-TCU-Plenário, Relator Min. Benjamin Zymler) ;
'As comunicações do TCU, inclusive as citações, deverão ser realizadas mediante Aviso de Recebimento - AR, via Empresa Brasileira de Correios e Telégrafos, bastando para sua validade que se demonstre que a correspondência foi entregue no endereço correto.' (Acórdão 1526/2007-TCU-Plenário, Relator Min. Aroldo Cedraz) .
A validade do critério de comunicação processual do TCU foi referendada pelo Supremo Tribunal Federal, nos termos do julgamento do MS-AgR 25.816/DF, por meio do qual se afirmou a desnecessidade da ciência pessoal do interessado, entendendo-se suficiente a comprovação da entrega do 'AR' no endereço do destinatário:
'Ementa: agravo regimental. Mandado de segurança. Desnecessidade de intimação pessoal das decisões do tribunal de contas da união, art. 179 do regimento interno do TCU. Intimação do ato impugnado por carta registrada, iniciado o prazo do art. 18 da lei nº 1.533/51 da data constante do aviso de recebimento. Decadência reconhecida. Agravo improvido.
O envio de carta registrada com aviso de recebimento está expressamente enumerado entre os meios de comunicação de que dispõe o Tribunal de Contas da União para proceder às suas intimações.
O inciso II do art. 179 do Regimento Interno do TCU é claro ao exigir apenas a comprovação da entrega no endereço do destinatário, bastando o aviso de recebimento simples'. 
Da revelia da Sra. Ana Paula de Lima Pereira (CPF: XXX.831.042-XX) .
No caso vertente, a citação da Ana Paula de Lima Pereira (CPF: XXX.831.042-XX) se deu em endereços provenientes de pesquisas de endereços realizadas pelo TCU (vide parágrafos acima) , em endereços constantes na base de dados da Receita custodiada pelo TCU. 
A entrega do ofício citatório nesses endereços se consolidou de modo que a empresa foi citada por intermédio do Ofício 14104/2019- Secomp-4 (peça 31) , com data de expedição em 12/12/2019 e ciência em 18/12/2019 (peça 39) .
Nos processos do TCU, a revelia não leva à presunção de que seriam verdadeiras todas as imputações levantadas contra os responsáveis, diferentemente do que ocorre no processo civil, em que a revelia do réu opera a presunção da verdade dos fatos narrados pelo autor (Acórdão 1009/2018-TCU-Plenário, Relator Min. Bruno Dantas; 2369/2013 - TCU - Plenário, Relator Min. Benjamin Zymler e 2449/2013 - TCU - Plenário, Relator Min. Benjamin Zymler) . Dessa forma, a avaliação da responsabilidade do agente não pode prescindir da prova existente no processo ou para ele carreada. 
Ao não apresentar sua defesa, a responsável deixou de produzir prova da regular aplicação dos recursos sob sua responsabilidade, na medida em que era a fiscal de obras referente ao Convênio 587/PCN/2013, celebrado entre o Ministério da Defesa com o Município de Juruá/AM, tendo por objeto a 'pavimentação com drenagem, calçada, meio fio e sarjeta no Município de Juruá/AM'.  
Mesmo as alegações de defesa não sendo apresentadas, considerando o princípio da verdade real que rege esta Corte, procurou-se buscar, em manifestações da responsável na fase interna desta Tomada de Contas Especial, se havia algum argumento que pudesse ser aproveitado a seu favor. 
Na fase interna não foram apresentados elementos de defesa pela Sra. Ana Paula de Lima Pereira, permanecendo sem contestação a responsabilização da mesma na condição de fiscal da obra, já que atestou a execução dos serviços glosados, conforme peça 4, p. 9, 11 c/c peça 5, p. 9, 12, 22, peça 6, p. 11,12,15,16,19, 20, peça 7, p. 2 e 3. Ela ainda assinou o termo de recebimento definitivo da obra juntamente com o então prefeito Tabira Ramos Dias Ferreira (peça 7, p. 6) . Conforme se extrai do voto do Acórdão 3641/2008-TCU-Segunda Câmara (relator Ubiratan Aguiar) a negligência na fiscalização de obra atrai para si a responsabilidade por eventuais danos que poderiam ser evitados.
Alegações de defesa da empresa APB Construtora Eireli (CNPJ 06.939.058/0001-81) . 
Argumentos
Alega que executou integralmente o objeto do Contrato 002/2015 e se houve alguma divergência entre o objeto do Convênio 587/PCN/2013, tal responsabilidade, por óbvio, não pode ser imputada a empresa que estava vinculada aos termos do contrato apenas (peça 40, p. 2-3) .
Salienta, depois de dissertar sobre as obrigações contratuais e legais da entrega e recebimento de obras, que o Município de Juruá/AM expediu o recebimento definitivo do objeto eximindo-se a empresa de qualquer responsabilidade futura, visto que o contrato estaria encerrado (peça 40, p. 6) .
Segundo a defesa, com a emissão do termo de recebimento definitivo e o fim do contrato administrativo, instaura-se outro importante momento: a abertura do prazo de garantia legal pela solidez e segurança. A garantia legal por solidez e segurança está estabelecida no art. 618 CC/02 (LGL\2002\400) e, por óbvio, tem aplicação nos contratos administrativos de obra pública. Apesar de haver alguma discussão na doutrina, entende-se que o prazo de cinco anos é de natureza decadencial, uma vez que é um direito potestativo do dono da obra, que, in casu, é o Município de Juruá, e não a União (peça 40, p. 7) .
Ao final a defesa pede sejam afastadas as inconsistências apontadas, requerendo desde já, a produção de nova vistoria, para demonstrar o cumprimento integral da obra (peça 40, p. 8) .
Alegações de defesa do Sr. Tabira Ramos Dias Ferreira (CPF XXX.624.942-XX) , prefeito do Município de Juruá/AM na gestão 2013 a 2016.
Argumentos
Inicialmente, menciona que a execução da obra fora realizada da forma correta, encontrando-se o objeto atualmente servindo a todos os munícipes. Alega que juntamente com sua equipe formada por Engenheiros e Secretária de Obras, aplicou os recursos e executou as obras, de acordo com o previsto no termo de convênio, restando apenas percentual mínimo de inconsistências, em algumas ruas com execução a maior, sendo tal justificativa comprovado com os documentos anexos (peça 49, p. 3) .
Acrescenta que ao deixar o cargo de prefeito municipal no fim do exercício de 2016, as obras já estavam concluídas e em total disposição da população local, sendo inevitável em razão do clima local, que apareçam buracos, fissuras, trincas, dentre outros fatores mínimos na estrutura do objeto (peça 49, p. 6) .
Frisa que tais fatores não influenciaram na utilização das calçadas, meio fio e sarjeta, sendo os cidadãos que residiam e transitavam naquelas ruas os mais beneficiados. Portanto, injusta seria a condenação em débito e multa pela errônea conduta que está lhe sendo direcionada por suposta execução parcial do objeto em apreço, devendo-se levar em conta a serventia para a população local (peça 49, p. 6) . Como suporte às alegações, a defesa junta aos autos cópia de diversos documentos (peças 50-91) , cabendo destaque para: 
	Descrição
	Localização

	Medições de obras
	Peças 50, 63, 67, 72-73, 76, 80. 

	Diário de obras
	Peças 51-57

	Relatório fotográfico
	Peças 60-61, 65, 69-71, 75, 79, 81. 

	Procedimentos licitatórios e Contrato 01/2015 celebrado com a empresa Barreto Engenharia Ltda. ou APB Construtora Eireli (CNPJ 06.939.058/0001-81) .
	Peças 86-90 

	Extrato da conta 0015280-3, agência 3711, Bradesco.
	Peça 91.

Ao final, a defesa pede o acolhimento das alegações de defesa com julgamento das contas regulares com ressalva no que tange às supostas impropriedades na execução dos recursos Federais repassados pelo Ministério da Defesa, por meio do Programa Calha Norte, não sendo justa a aplicação de qualquer penalidade contra sua pessoa (peça 49, p. 6) . 
Análise das alegações de defesa da empresa APB Construtora Eireli (CNPJ 06.939.058/0001-81) e do Sr. Tabira Ramos Dias Ferreira (CPF XXX.624.942-XX) , prefeito do Município de Juruá/AM na gestão 2013 a 2016.
As alegações de defesa dos responsáveis acima qualificados convergem com argumentos uniformes de que houve a execução integral das obras e, ainda, e com pedidos de nova vistoria para a devida comprovação. Portanto, serão analisadas em conjunto.
Vale lembrar que em resposta à diligência deste Tribunal, por meio da Nota Técnica 1/DPCN/SG/MD/2019, o DPCN informou que foram detectadas as seguintes falhas nas obras (peça 19) :
Fissuras - fenda de largura capilar existente no revestimento, posicionada longitudinal, transversal ou obliquamente ao eixo da via, somente perceptível a vista desarmada de uma distância inferior a 1,50 m, conforme figuras 47, 48, 139, 140 e 177 (fotos à peça 22) ;
Trincas - fenda existente no revestimento, facilmente visível a vista desarmada, com abertura superior à da fissura, podendo apresentar-se sob a forma de trinca isolada ou trinca interligada, que facilitam a entrada e ação de agentes agressivos, conforme figuras 6, 14, 21, 104, 106e 117 (fotos à peça 22) ;
Afundamentos - deformação permanente caracterizada por depressão da superfície do pavimento, acompanhada, ou não de solevamento, conforme figuras 9, 10, 19, 25, 57, 58, 59, 60, 91, 95, 96, 155 e 156 (fotos à peça 22) ;
Buracos ou panelas - cavidades formadas inicialmente no revestimento do pavimento, podendo ocorrer nas camadas inferiores e que possuem dimensões e profundidades variadas. O defeito é muito grave pois afeta estruturalmente o pavimento, permitindo acesso das águas ao interior da estrutura longitudinal, conforme figuras 41, 42, 47 e 48 (fotos à peça 22) ;
Escorregamentos - deslocamento do revestimento em relação à camada subjacente do pavimento, com aparecimento de fendas em forma de meia-lua, conforme figura 3, 33, 36, 45, 66, 115 e 161 (fotos à peça 22) ;
Desagregação - perda do agregado superficial devido a fratura mecânica do filme do ligante ou pela perda de adesão entre o ligante e o agregado, conforme figuras 10 e 11 (fotos à peça 22) ; e
Vegetação no pavimento, conforme figuras 57, 58 e 59 (fotos à peça 22) .
Segundo o DPCN os defeitos elencados acima não somente impedem a plena utilização da estrada pavimentada, como destacam graves falhas na execução das camadas de suporte do pavimento e sujeita os usuários das ruas ao risco de acidentes.
Anexa também relatório fotográfico de peça 22 e a planilha da obra inspecionada de peça 2.
Contudo, na instrução de peça 23 a glosa integral sugerida pelo DPCN não foi aceita, tendo sido imputado aos responsáveis o débito equivalente ao valor de R$ 475.669,59, conforme consta da planilha de peça 21.
A princípio, o recurso técnico adotado pela equipe do DPCN descrito no Laudo de Vistoria do convênio 587/PCN/2013 (peça 7, p. 11-26) , qual seja a inspeção visual (peça 7, p. 11, item 5) para estabelecer os quantitativos de serviços e obras realizadas pelo convenente, foi bastante limitado, pois permitiu atestar apenas o que se pôde ser visto a olho nu, como o pavimento, os meios fios e as sarjetas. Sem o uso de equipamentos de aferição mais sofisticados [retirada de amostras, testes e ensaios, sondagens, etc.] não é tecnicamente adequado testar a qualidade dos serviços de pavimentes nem mesmo quantificar serviços ocultos, como a sub-base, base e imprimação das ruas pavimentadas.
Realmente, notam-se nas fotos trincas, fissuras, matos e algumas falhas de caimento e acomodações de solo [escoamento de drenagem] que não justificam a impugnação da totalidade dos serviços realizados. Conforme demonstraremos adiante, são defeitos pontuais que podem ter decorrido de má construção, mas também da má utilização e, sobretudo, da ausência de zelo e de manutenção por parte dos usuários e da prefeitura de Juruá/AM. Se ficassem comprovados defeitos construtivos caberia ao DPCN quantificar os respectivos valores a fim de abatê-las das parcelas executadas e em condições de usabilidade pelos munícipes.
Nesse enfoque, a sujeira notada nas figuras 145-160 (peça 22, p. 25-27) decorre, mais provavelmente, de falta de manutenção e cuidados da própria população, que permitiu o crescimento de vegetação e até mesmo o lançamento de terra e lixo nas pistas de rolamento. Portanto, não se trata de defeito ou má execução de obras, de modo que não poderia haver glosa em relação a esses trechos. 
As fissuras verificadas nas figuras 47, 48 (Rua José Damião) , 139, 140 (Rua de acesso à lixeira pública) e 177 (Rua Chico Hermínio) , com as fotos à peça 22, p. 8, 24 e 30, definitivamente não impediram o trânsito de veículos e pessoas, não justificando, portanto, a glosa integral dos recursos aplicados nesses logradouros.
As trincas foram observadas pelo DPCN nas figuras 6, 14 (Rua Napoleão Monteiro) , 21 (Rua Professor Bier) , 104, 106 e 117 (fotos à peça 22, p. 1, 3-4) .
No entanto, cabe reparar que as fotos, enquanto tiradas em 'close up' realmente impressionam e agravam na percepção do homem médio. Contudo, quando tiradas em panorâmica, minimizam e mostram que os defeitos em nada afetam a usabilidade do conjunto da parcela executada.
Exemplo é a figura 21 que de fato mostra trincas severas na Rua Professor Bier, mas apenas num lado da pista e num determinado espaço. Já a figura 23, tirada em panorâmica da mesma rua, mostra o trecho mais longo em condições de uso pela população local (peça 22, p. 4) , não comprometendo a usabilidade da parcela executada, de modo que apenas a área avariada deveria ser reparada e/ou objeto de glosa.
Os afundamentos observados nas figuras 9, 10 (Rua Napoleão Monteiro, peça 22, p. 2) , 19, 25 (Rua Professor Bier, peça 22, p. 4-5) , 57, 58, 59, 60 (Rua Francisco Cabral, peça 22, p. 10, severa) , 91, 95, 96 (Rua Tiradentes, peça 22, p. 16) , 155 e 156 (Rua de acesso à lixeira pública, peça 22, p. 26) , também são pontuais e não impediram ou impedem o trânsito de veículos e pessoas naqueles logradouros.
Aqui também vale exemplificar que na Rua Francisco Cabral, aumentando-se o 'Zoom' das fotos 55 e 56, é possível perceber, não defeitos construtivos, mas sim entulhos (restos de construção e galhos de árvores) jogados em cima da área de escoamento e dentro da pista de rolamento, de modo que o acúmulo desse material pode ter contribuído para o estancamento de águas pluviais e o consequente dano às ruas. Trata-se, portanto, de falta de manutenção por parte do município e/ou de zelo da população.
Os buracos ou panelas constatados nas figuras 41, 42, 47 e 48 (Rua José Damião, peça 22, p. 8) , da mesma forma podem ser considerados defeitos pontuais que não impediram ou impedem o trânsito de veículos e pessoas naqueles logradouros.
Aqui também vale a mesma observação de que as fotos da Rua José Damião tiradas em 'close up' das figuras 47 e 48 induzem-nos a erro de avaliação de completa precariedade dos serviços executados, ao passo que as fotos em panorâmica da mesma rua (figuras 43 a 46, peça 22, p. 8) mostram-na em condições de uso pela população local. 
A desagregação mostrada nas figuras 10 e 11 (Rua Napoleão Monteiro, peça 22, p. 2) , ainda são mais impressionantes aos olhos do homem médio, e merece exame mais detalhado e circunstanciado e, provavelmente, constituiu o logradouro que deverá sofrer a maior parcela de glosa dos serviços realizados.
A vegetação no pavimento mostrada nas figuras 57, 58 e 59 (Rua Francisco Cabral, peça 22, p. 10) , revela apenas a falta de manutenção e a ausência de zelo pela população local.
Enfim, dessume-se do próprio relatório fotográfico do concedente (DPCN) que não há evidências técnicas para atribuir débito integral aos agentes responsabilizados, vistos que as fotos revelam várias ruas com trechos em boas condições de trafegabilidade e uso pela população do Município de Juruá/AM. Exemplo disso pode ser visto nas Ruas José Damião (fotos 43 e 46, peça 22, p. 8) , Francisco Cabral (fotos 49, 52-54, peça 22, p. 9) , Rua Maria Sombra (foto 61, peça 22, p. 11) , Rua Chiquinha Medeiros (foto 76, peça 22, p. 13) , Rua Francisco de Paula (fotos 79 e 82, peça 22, p. 14) , Rua Tiradentes (fotos 85, 87, 90 e 101, peça 22, p. 15 e 17) , Rua Albertina Evangelista (fotos 105, 107, 108 e 110, peça 22, p. 18-19) , Rua Travessa 01 (fotos 111, 113, peça 22, p. 19) , Rua Travessa 02 (fotos 115-119, peça 22, p. 20) , Rua Alameda 01 (fotos 121-123, 125-126, peça 22, p. 21) , Rua Travessa 02 (foto 129, peça 22, p. 22) , Rua Travessa 04 (fotos 133-136, peça 22, p. 23) , Rua Chico Hermínio (fotos 161-166, 175-178, peça 22, p. 28 e 30) . 
Ademais, em contraposição ao relatório fotográfico do DPCN, a empresa APB Construtora Eireli também apresenta diversas fotos, inclusive mais contemporâneas à época de realização dos serviços, demonstrando a realização dos serviços, as quais mostram trechos das ruas em boas condições de limpeza e uso pela população, denotando, a princípio, que os defeitos verificados pelo DPCN meses depois possa ter decorrido, não de má execução, e sim de condições climáticas que provocaram assoreamento [lançamento de grandes volumes de terra] das ruas, contribuindo para a desagregação de pavimento [ressecamento do material ligante], além, sem sombra de dúvida, da ausência de manutenção e/ou zelo em função do lançamento de entulhos [materiais de construção, terras e madeiras] com entupimento das vias de escoamento [sarjetas] e esgotamento pluvial.
A empresa alega, ainda, que realizou alguns serviços não contemplados em planilhas que foram de fundamental importância para a conclusão dos quantitativos total principalmente na execução das calçadas e cruzamentos de ruas (peça 42, p. 19) .
De fato, os serviços extras podem ser observados na Rua Chico Ermínio com a colocação de 'Rip-Rap' para contenção de pavimento (peça 42, p. 5-6) . 
O mato e terra jogada na área de escoamento e drenagem pode ser exemplificado na Rua Chico Hermínio (peça 22, p. 29; v. fotos 169-174) . Paradoxalmente, nota que a mesma Rua Chico Ermínio apresenta outro trecho em plenas condições de uso (peça 22, p. 30; v. fotos 175-178) .
Conforme já dito na instrução anterior de peça 11, a despeito da existência das glosas adotadas no laudo, que corresponde à execução parcial de 84,45%, conforme planilha de peça 21, o DPCN optou pela imputação de débito pelo valor total dos recursos repassados em razão da má qualidade dos serviços e considerando que a obra não apresentou funcionalidade.
No entanto, conforme definido na instrução de peça 23, não seria justa a glosa total dos valores repassados, levando em conta que os defeitos apontados pelo DPCN não impedem o usufruto da parcela executada pelos munícipes, de maneira que o débito atribuído aos responsáveis foi constituído a partir das glosas feitas pelo concedente que corresponde ao valor de R$ 475.669,59, conforme consta da planilha de peça 21.
Contudo, há reparos em relação aos serviços aferidos na planilha de peça 21. 
Primeiramente, causa-nos espécie que os técnicos engenheiros do DPCN não tenham considerado que os serviços de sinalização noturna se refiram a medidas de segurança [provisória] visando alertar os munícipes acerca das obras em andamento em várias ruas do município. O projeto básico/memorial descritivo (peça 3, p. 47) revela claramente que a sinalização noturna seria provisória, ou seja, enquanto durassem os serviços, conforme descrição abaixo:
'3.5 SERVIÇOS DIVERSOS 
- SINALIZAÇÃO NOTURNA 
Sinalização noturna de obras públicas. Substitui com vantagens econômicas e operacionais as improvisações de baldes ou ainda sinalizadores de alto custo. Pode ser usado com cone, cavalete e barrotes de madeira de qualquer diâmetro. Use lâmpadas com máximo de 25 W. Altura 145 mm, diâmetro de encaixe no cone 25 mm. 
Será feita também a sinalização horizontal com tinta retrorrefletiva a base de resina.'
Em sinalizações noturnas o uso de cones, cavaletes, barrotes e postes de iluminação de obras fazem parte de serviços quantificáveis pelo preço do uso/aluguel, mas sem condições de serem aferidos depois de as obras terem sido finalizadas e recebidas pelo município, porque esses elementos são retirados dos locais onde haviam sido colocados provisoriamente, pois servem temporariamente de alerta ao tráfego/trânsito da realização de serviços na área demarcada. Assim, considerando que as obras foram fiscalizadas 3 meses depois de entregues, de forma alguma o DPCN poderia ter afirmado, sem suporte em evidências sólidas, que tais serviços não tenham sido realizados. 
Também não vemos qualquer possibilidade de impugnar os serviços 'limpeza final de obra', posto que não há qualquer evidência técnica que mostre razoável 3 meses depois de entregues as obras. Enfim, com base em apenas inspeções visuais o DPCN não teria condições técnicas para afirmar que a limpeza final de obra não tenha sido realizada, sobretudo considerando que o uso e as condições climáticas, principalmente na região amazônica, se encarregue de alterar e até mesmo apagar definitivamente qualquer vestígio dos serviços de limpeza final prestados.
Portanto, a glosa referente a esses serviços não tem evidências sólidas para ser mantida, de modo que a quantia de R$ 45.631,50 do débito, glosada na planilha de peça 21, deve ser desconsiderada.
Na planilha há itens de serviços aferidos cujos quantitativos são incompatíveis em função da natureza, demonstrando a falta de confiabilidade técnica na estimativa do DPCN. Como exemplo podemos observar que no item 'regularização e compactação de subleito até 20 cm de espessura' o DPCN considerou que dos serviços contratados 19.124,49m² foram executados 18.767,00m², no percentual de 98,13%. 
No entanto, estranhamente em relação ao serviço 'imprimação de base de pavimentação com emulsão CM-70' o DPCN considerou que dos serviços contratados de 19.124,49m² foram executados apenas 11.756,92m², no percentual de 61,48% o que é incompatível, uma vez que a imprimação nada mais é do que o espalhamento/aplicação de camada de material asfáltico sobre a superfície da base concluída antes da execução do revestimento asfáltico, objetivando conferir coesão superficial, impermeabilização e permitir condições de aderência com o revestimento a ser executado.
Portanto, é tecnicamente ilógico a área considerada pavimentada de 18.917,19 m² [soma das áreas dos pavimentos das diversas ruas] pelo DPCN com a área de 11.756,92m² de imprimação, estimada em apenas 61,48%, uma vez que a imprimação é o espalhamento de material sobre a base que visa, conforme dito acima, conferir coesão, impermeabilização e aderência com o revestimento executado. 
O mesmo raciocínio pode ser aplicado em relação ao serviço 'pintura de ligação com emulsão RR-2C', visto que também esse serviço nada mais é do que a operação que consiste na aplicação do ligante asfáltico sobre a superfície da camada imprimada. Enfim, são itens de serviços que se sobrepõem na sequência a sub-base a base e o revestimento asfáltico de modo que não há como conferir, apenas com a técnica da percepção visual, serviços ocultos de imprimação e pintura de ligação.
Assim, não concordamos com a metodologia empregada para as glosas procedidas pelo DPCN em relação aos serviços de pavimentação. A nosso entender, os percentuais dos serviços devem ser compatíveis com os quantitativos da área de pavimento visualizada (vista a olho nu) , já que não foram realizados quaisquer outros testes de aferição mais sofisticados, quantitativos e/ou qualitativos.
Enfim, no nosso entender a planilha da peça 21 deve corresponder à proporcionalidade do percentual da área de pavimento efetivamente constatada pelo DPCN (98,13%) , de modo que a glosa deva se limitar a 1,87% em todos os itens dos serviços medidos e não comprovados.
Em relação à construção de meios fios e sarjetas, por serem elementos visíveis é possível aceitar o método de verificação visual para quantificar os serviços não realizados, mas não para conferir a qualidade de materiais e serviços sem testes mais complexos. Portanto, a glosa desses elementos deve corresponder à diferença entre os quantitativos medidos e pagos e os quantitativos efetivamente constatados na fiscalização.
Assim, com base na explanação acima, é possível montar o quadro de glosa abaixo com os dados extraídos do Laudo de Vistoria do convênio 587/PCN/2013 (peça 7, p. 11-26) .
Rua Napoleão Monteiro
	Serviço
	Quant. Cont.
	Quant. Execut.
	Diferença
	Preço Unitário (R$) 
	Glosa (R$) 

	Pavimentação
	1.015,00 m2
	1.120,91 m2
	-105,91
	43,02
	-4.556,25

	Meio fio
	290 m
	94,00 m
	196
	41,18
	8.071,28

	Sarjeta
	290 m
	120,00 m
	170
	39,79
	6.764,30

	Calçada
	290 m2
	216,00 m2
	74
	42,34
	3.133,16

					TOTAL
	13.412,49

Rua Professor Bier
	Serviço
	Quant. Cont.
	Quant. Execut.
	Diferença
	Preço Unitário (R$) 
	Glosa (R$) 

	pavimentação
	1.400,00 m2
	1.400,80 m2
	-0,80
	43,02
	-34,42

	Meio fio
	400,00 m
	412,00 m
	-12
	41,18
	-494,16

	Sarjeta
	400,00 m
	412,00 m
	-12
	39,79
	-477,48

	Calçada
	400,00 m2
	332,00 m2
	68
	42,34
	2.879,12

					TOTAL
	1.873,06

Rua Olímpia Costa
	Serviço
	Quant. Cont.
	Quant. Execut.
	Diferença
	Preço Unitário (R$) 
	Glosa (R$) 

	pavimentação
	1.420,30 m2
	1.460,70 m2
	-40,40
	43,02
	-1.738,00

	Meio fio
	405,80 m
	411,40 m
	-5,60
	41,18
	-230,61

	Sarjeta
	405,80 m
	411,40 m
	-5,60
	39,79
	-222,82

	Calçada
	405,80 m2
	361,40 m2
	44,40
	42,34
	1.879,90

					TOTAL
	-311,53

Rua José Damião
	Serviço
	Quant. Cont.
	Quant. Execut.
	Diferença
	Preço Unitário (R$) 
	Glosa (R$) 

	pavimentação
	1.711,08 m2
	1.379,00 m2
	332,08
	43,02
	14.286,08

	Meio fio
	488,88 m
	394,00 m
	94,88
	41,18
	3.907,16

	Sarjeta
	488,88 m
	394,00 m
	94,88
	39,79
	3.775,28

	Calçada
	488,88 m2
	394,00 m2
	94,88
	42,34
	4.017,22

					TOTAL
	25.985,74

Rua Francisco Cabral
	Serviço
	Quant. Cont.
	Quant. Execut.
	Diferença
	Preço Unitário (R$) 
	Glosa (R$) 

	pavimentação
	920,99 m2
	910,00 m2
	10,99
	43,02
	472,79

	Meio fio
	263,14 m
	260,00 m
	3,14
	41,18
	129,31

	Sarjeta
	263,14 m
	210,00 m
	3,14
	39,79
	124,94

	Calçada
	263,14 m2
	260,00 m2
	3,14
	42,34
	132,95

					TOTAL
	859,99

Rua Maria Sombra
	Serviço
	Quant. Cont.
	Quant. Execut.
	Diferença
	Preço Unitário (R$) 
	Glosa (R$) 

	pavimentação
	467,60 m2
	519,76 m2
	-52,16
	43,02
	-2.243,92

	Meio fio
	133,60 m
	142,40 m
	-8,8
	41,18
	-362,38

	Sarjeta
	133,60 m
	142,40 m
	-8,8
	39,79
	-350,15

	Calçada
	133,60 m2
	142,40 m2
	-8,8
	42,34
	-372,59

					TOTAL
	-3.329,04

Rua Chiquinha Medeiros
	Serviço
	Quant. Cont.
	Quant. Execut.
	Diferença
	Preço Unitário (R$) 
	Glosa (R$) 

	pavimentação
	1.400,00 m2
	1.408,00 m2
	-8,00
	43,02
	-344,16

	Meio fio
	400,00 m
	310,00 m
	90,00
	41,18
	3.706,20

	Sarjeta
	400,00 m
	270,00 m
	130,00
	39,79
	5.172,70

	Calçada
	400,00 m2
	270,00 m2
	130,00
	42,34
	5.504,20

					TOTAL
	14.038,94

Rua Francisco de Paula
	Serviço
	Quant. Cont.
	Quant. Execut.
	Diferença
	Preço Unitário (R$) 
	Glosa (R$) 

	pavimentação
	672,00 m2
	659,60 m2
	12,4
	43,02
	533,45

	Meio fio
	192,00 m
	194,00 m
	-2,00
	41,18
	-82,36

	Sarjeta
	192,00 m
	194,00 m
	-2,00
	39,79
	-79,58

	Calçada
	192,00 m2
	194,00 m2
	-2,00
	42,34
	-84,68

					TOTAL
	286,83

Rua Tiradentes
	Serviço
	Quant. Cont.
	Quant. Execut.
	Diferença
	Preço Unitário (R$) 
	Glosa (R$) 

	pavimentação
	3.026,52 m2
	2.497,07 m2
	529,45
	43,02
	22.776,94

	Meio fio
	864,72 m
	567,40 m
	297,32
	41,18
	12.243,64

	Sarjeta
	864,72 m
	567,40 m
	297,32
	39,79
	11.830,36

	Calçada
	864,72 m2
	487,40 m2
	297,32
	42,34
	12.588,53

					TOTAL
	59.439,47

Rua Albertina Evangelista
	Serviço
	Quant. Cont.
	Quant. Execut.
	Diferença
	Preço Unitário (R$) 
	Glosa (R$) 

	pavimentação
	1.260,00 m2
	1.262,80 m2
	-2,8
	43,02
	-120,46

	Meio fio
	360,00 m
	301,80 m
	58,2
	41,18
	2.396,68

	Sarjeta
	360,00 m
	301,80 m
	58,2
	39,79
	2.315,78

	Calçada
	360,00 m2
	301,80 m2
	58,2
	42,34
	2.464,19

					TOTAL
	7.056,19

Rua Travessa 01
	Serviço
	Quant. Cont.
	Quant. Execut.
	Diferença
	Preço Unitário (R$) 
	Glosa (R$) 

	pavimentação
	455,00 m2
	469,00 m2
	-14
	43,02
	-602,28

	Meio fio
	130,00 m
	134,00 m
	-4
	41,18
	-164,72

	Sarjeta
	130,00 m
	134,00 m
	-4
	39,79
	-159,16

	Calçada
	130,00 m2
	119,00 m2
	11
	42,34
	465,74

					TOTAL
	-460,42

Rua Travessa 02
	Serviço
	Quant. Cont.
	Quant. Execut.
	Diferença
	Preço Unitário (R$) 
	Glosa (R$) 

	pavimentação
	385,00 m2
	405,15 m2
	-20,15
	43,02
	-866,85

	Meio fio
	110,00 m
	100,00 m
	10
	41,18
	411,80

	Sarjeta
	110,00 m
	100,00 m
	10
	39,79
	397,90

	Calçada
	110,00 m2
	89,00 m2
	21
	42,34
	889,14

					TOTAL
	831,99

Rua Alameda 01
	Serviço
	Quant. Cont.
	Quant. Execut.
	Diferença
	Preço Unitário (R$) 
	Glosa (R$) 

	pavimentação
	700,00 m2
	700,00 m2
	0
	43,02
	0,0

	Meio fio
	200,00 m
	200,00 m
	0
	41,18
	0,0

	Sarjeta
	200,00 m
	200,00 m
	0
	39,79
	0,0

	Calçada
	200,00 m2
	200,00 m2
	0
	42,34
	0,0

					TOTAL
	0,0

Rua Travessa 03
	Serviço
	Quant. Cont.
	Quant. Execut.
	Diferença
	Preço Unitário (R$) 
	Glosa (R$) 

	pavimentação
	420,00 m2
	427,00 m2
	-7
	43,02
	-301,14

	Meio fio
	120,00 m
	122,00 m
	-2
	41,18
	-82,36

	Sarjeta
	120,00 m
	122,00 m
	-2
	39,79
	-79,58

	Calçada
	120,00 m2
	122,00 m2
	-2
	42,34
	-84,68

					TOTAL
	-547,76

Rua Travessa 04
	Serviço
	Quant. Cont.
	Quant. Execut.
	Diferença
	Preço Unitário (R$) 
	Glosa (R$) 

	pavimentação
	770,00 m2
	852,00 m2
	-82
	43,02
	-3.527,64

	Meio fio
	220,00 m
	240,00 m
	-20
	41,18
	-823,60

	Sarjeta
	220,00 m
	240,00 m
	-20
	39,79
	-795,80

	Calçada
	220,00 m2
	232,00 m2
	-12
	42,34
	-508,08

					TOTAL
	-5.655,12

Rua Acesso à Lixeira Pública
	Serviço
	Quant. Cont.
	Quant. Execut.
	Diferença
	Preço Unitário (R$) 
	Glosa (R$) 

	pavimentação
	1.680,00 m2
	2.004,80 m2
	-324,8
	43,02
	-13.972,90

	Meio fio
	480,00 m
	395,10 m
	84,9
	41,18
	3.496,182

	Sarjeta
	480,00 m
	395,10 m
	84,9
	39,79
	3.378,171

	Calçada
	480,00 m2
	217,40 m2
	262,6
	42,34
	11.118,48

					TOTAL
	4.019,93

Rua Chico Erminio
	Serviço
	Quant. Cont.
	Quant. Execut.
	Diferença
	Preço Unitário (R$) 
	Glosa (R$) 

	pavimentação
	1.421,00 m2
	1.440,60 m2
	-19,6
	43,02
	-843,19

	Meio fio
	406,00 m
	411,60 m
	-5,6
	41,18
	-230,61

	Sarjeta
	406,00 m
	411,60 m
	-5,6
	39,79
	-222,82

	Calçada
	406,00 m2
	411,60 m2
	-5,6
	42,34
	-237,10

					TOTAL
	-1.533,72

Com as ressalvas acima, as alegações de defesa podem ser consideradas satisfatórias para diminuir o débito atribuído aos responsáveis, visto que os defendentes não trouxeram argumentos e provas suficientes para demonstrar a execução da integralidade dos serviços pagos, especialmente em relação a parcelas de pavimentos, meios fios e sarjetas executadas a menor segundo o DPCN.
Por outro lado, também o relatório do DPCN não contém embasamento técnico suficiente que justifique a glosa levantada na planilha de peça 21, cujo valor deverá ser reduzido de R$ 475.669,59 para R$ 115.967,04 que representa a soma das glosas parciais de cada rua inspecionada pelo convenente, conforme quadros acima.
Essa quantia de R$ 115.967,04 é a estimativa mais realística que corresponde aos trechos de calçadas, meios-fios e sarjetas não executados segundo a Nota Técnica 01/2019 do DPCN (peça 19, p. 2) , evidenciados nas ruas abaixo indicadas, cujo relatório fotográfico estava à disposição dos responsáveis, mas que não contestaram essas evidências pontualmente:
	Logradouro
	Figuras
	Localização

	Rua Napoleão Monteiro 
	12, 13, 14
	Peça 22, p. 2-3

	Rua Professor Bier
	18
	Peça 22, p. 3

	Rua Olímpio Costa 
	29 
	peça 22, p. 5

	Rua Chiquinha Medeiros 
	68, 69, 71 e 72 
	peça 22, p. 12

	Rua Francisco de Paula 
	84
	peça 22, p. 14

	Rua Tiradentes 
	86, 88 e 97
	peça 22, p. 15 e 17

	Rua Albertina Evangelista 
	103, 104, 106
	peça 22, p. 18

	Rua Travessa 01 
	114
	peça 22, p. 19

	Rua Travessa 02
	119, 120
	Peça 22, p. 20

	Rua Alameda 01
	122
	Peça 22, p. 21

	Rua Acesso à Lixeira Pública
	147-160
	Peça 22, p. 25-27

	Rua Chico Ermínio
	164, 170, 174
	Peça 22, p. 28-29

A propósito, nos casos em que o acordo não é cumprido, mas a parte executada tem utilidade, não havendo indícios de locupletamento, desvio de recursos públicos ou outra irregularidade que macule a conduta dos agentes públicos, o Tribunal tem considerado que a responsabilização pela inexecução deve se limitar ao valor correspondente à fração não concretizada do objeto, desde que a parte realizada possa, de alguma forma, trazer algum benefício para a comunidade envolvida ou para o alcance dos objetivos do ajuste. A jurisprudência desta Corte tem reiterado o referido entendimento de acordo com os Acórdão 852/2015-TCU-Plenário, 1.523/2015-TCU-1ª Câmara, 1.779/2015-TCU-Plenário, 5.792/2015-TCU-1ª Câmara e 6.933/2015-TCU-1ª Câmara, dentre outros.
Nesse sentido é o Acórdão 5690/2015-TCU-Segunda Câmara, o qual traz em seu enunciado que 'a jurisprudência do TCU é uníssima no sentido que a devolução integral dos valores federais transferidos só é cabível na hipótese de completa frustração do objetivo colimado pela União com a celebração do ajuste ou em face da imprestabilidade do que foi executado'. No presente caso, a obra não está imprestável para utilização, apenas apresenta com algumas deficiências, as quais foram contempladas nas glosas apresentada na planilha de peça 21, cujo débito foi corrigido nesta instrução.
Com base nos elementos acima, consideramos parcialmente procedentes as alegações de defesa apresentadas pelos responsáveis. No entanto, não foram apresentados elementos suficientemente hábeis para contestar todas as constatações visuais do DPCN de inexecução de parcelas de obras em pavimentos, meios fios e sarjetas, realizadas a menor em relação aos serviços medidos, atestados e pagos indevidamente à empreiteira contratada, configurando o superfaturamento por quantidade, cuja glosa passa de R$ 475.669,59 para R$ 115.967,04, com os ajustes monetários e juros de mora, em função do envolvimento de ente da iniciativa privada, serão calculados a partir do último pagamento efetuado à empreiteira contratada (item 3, reto) . 
Diante do cenário acima, manifestamo-nos pelo encaminhamento da proposta de considerar revel a Sra. Ana Paula de Lima Pereira, bem com julgar irregulares as contas dela e dos responsáveis Tabira Ramos Dias Ferreira (CPF XXX.624.942-XX) e empresa APB Construtora Eireli (CNPJ 06.939.058/0001-81) , condenando-os solidariamente ao débito apurado de R$ 115.967,04 e aplicação da multa prevista no art. 57 da Lei 8.443/1992.
Prescrição da Pretensão Punitiva 
Vale ressaltar que a pretensão punitiva do TCU, conforme Acórdão 1441/2016-TCU-Plenário, Relator: Benjamin Zymler, que uniformizou a jurisprudência acerca dessa questão, subordina-se ao prazo geral de prescrição indicado no art. 205 do Código Civil, que é de dez anos, contado da data de ocorrência da irregularidade sancionada, nos termos do art. 189 do Código Civil, sendo este prazo interrompido pelo ato que ordenar a citação, a audiência ou a oitiva do responsável. 
No caso em exame, não ocorreu a prescrição, uma vez que a irregularidade sancionada ocorreu em 23/6/2016 [última data de pagamento à empresa contratada] e o ato de ordenação da citação dos responsáveis efetivou-se em 11/11/2019 (peça 25) , prazo inferior a dez anos.
Análise dos requisitos da boa-fé
Em se tratando de processo em que a parte interessada não se manifestou acerca das irregularidades imputadas, não há elementos para que se possa efetivamente aferir e reconhecer a ocorrência de boa-fé na conduta da responsável Ana Paula de Lima Pereira, podendo este Tribunal, desde logo, proferir o julgamento de mérito pela irregularidade das contas, conforme os termos dos §§ 2º e 6º do art. 202 do Regimento Interno do TCU (Acórdão 2064/2011-TCU-Primeira Câmara (relator: Ubiratan Aguiar) , 6.182/2011-TCU-1ª Câmara (relator: Weber de Oliveira) , 4.072/2010-TCU-1ª Câmara (Relator: Valmir Campelo) , 1.189/2009-TCU-1ª Câmara (Relator: Marcos Bemquerer) , 731/2008-TCU-Plenário (Relator: Aroldo Cedraz) .
Também não se verificam elementos que possam aferir e reconhecer a ocorrência de boa-fé na conduta do responsável Tabira Ramos Dias Ferreira (CPF XXX.624.942-XX) , prefeito do Município de Juruá/AM na gestão 2013 a 2016, visto que atestou o recebimento de obras e autorizou pagamentos indevidos sem comprovação da efetiva realização de parcelas das obras, causando prejuízo aos cofres públicos. 
Ressalta-se que a análise da boa-fé relativa a pessoa jurídica de direito privado é realizada considerando as condutas de seus administradores, uma vez que os atos destes obrigam a pessoa jurídica, desde que exercidos nos limites dos poderes definidos no ato constitutivo do ente, nos termos do art. 47 do Código Civil (Acórdão 1723/2016-TCU-Plenário, Ministro-Relator Raimundo Carrero) . Nesta TCE sequer pode ser cogitada a boa-fé dos administradores da empresa APB Construtora Eireli (CNPJ 06.939.058/0001-81) , uma vez que contribuíram, de forma inequívoca para causar prejuízos aos cofres públicos.
CONCLUSÃO
Em face da análise promovida na seção 'Exame Técnico', verifica-se que os responsáveis não lograram comprovar a boa e regular aplicação da integralidade dos recursos manuseados, restando sem comprovação a parcela de R$ 115.967,04 referente a serviços pagos e não realizados segundo o DPCN. 
Por sua vez, instada a se manifestar, a Sra. Ana Paula de Lima Pereira (CPF: XXX.831.042-XX) optou pelo silêncio, configurando a revelia nos termos do § 3º, do art. 12, da Lei 8.443/1992. 
Verifica-se também que não houve a prescrição da pretensão punitiva, conforme análise já realizada.
Ressalta-se que a análise da boa-fé relativa a pessoa jurídica de direito privado é realizada considerando as condutas de seus administradores, uma vez que os atos destes obrigam a pessoa jurídica, desde que exercidos nos limites dos poderes definidos no ato constitutivo do ente, nos termos do art. 47 do Código Civil (Acórdão 1723/2016-TCU-Plenário, Ministro-Relator Raimundo Carrero) .
Tendo em vista que não constam dos autos elementos que permitam reconhecer a boa-fé dos responsáveis implica que as suas contas sejam julgadas irregulares, nos termos do art. 202, § 6º, do Regimento Interno do TCU, com a imputação do débito atualizado monetariamente e acrescido de juros de mora, nos termos do art. 202, §1º do Regimento Interno do TCU, descontado o valor eventualmente recolhido, com a aplicação da multa prevista no art. 57 da Lei 8.443/1992.
PROPOSTA DE ENCAMINHAMENTO
Diante do exposto, submetem-se os autos à consideração superior, propondo:
a) Considerar revel a Sra. Ana Paula de Lima Pereira (CPF: XXX.831.042-XX) para todos os efeitos, dando-se prosseguimento ao processo, com fulcro no art. 12, § 3º, da Lei 8.443/1992; 
b) Julgar irregulares, nos termos dos arts. 1º, inciso I, 16, inciso III, alíneas b e c, da Lei 8.443/1992, c/c os arts. 19 e 23, inciso III, da mesma Lei, as contas dos responsáveis Tabira Ramos Dias Ferreira (CPF XXX.624.942-XX) , Ana Paula de Lima Pereira (CPF: XXX.831.042-XX) e empresa APB Construtora Eireli (CNPJ 06.939.058/0001-81) .
c) Condenar os responsáveis Tabira Ramos Dias Ferreira (CPF XXX.624.942-XX) , Ana Paula de Lima Pereira (CPF: XXX.831.042-XX) e empresa APB Construtora Eireli (CNPJ 06.939.058/0001-81) ao pagamento das importâncias a seguir especificadas, atualizadas monetariamente e acrescidas dos juros de mora, calculadas a partir das datas discriminadas até a data da efetiva quitação do débito, fixando-lhes o prazo de quinze dias, para que comprovem, perante o Tribunal, o recolhimento das referidas quantias aos cofres do Tesouro Nacional, nos termos do art. 23, inciso III, alínea 'a', da citada lei, c/c o art. 214, inciso III, alínea 'a', do Regimento Interno do TCU.  
Débito relacionado em solidariedade aos responsáveis Tabira Ramos Dias Ferreira (CPF XXX.624.942-XX) , Ana Paula de Lima Pereira (CPF: XXX.831.042-XX) e empresa APB Construtora Eireli (CNPJ 06.939.058/0001-81) :
	Data de ocorrência
	Valor histórico (R$) 

	23/6/2016
	115.967,04

d) Aplicar aos responsáveis Tabira Ramos Dias Ferreira (CPF XXX.624.942-XX) , Ana Paula de Lima Pereira (CPF: XXX.831.042-XX) e empresa APB Construtora Eireli (CNPJ 06.939.058/0001-81) , a multa prevista no art. 57 da Lei 8.443/1992 c/c o art. 267 do Regimento Interno do TCU, fixando-lhe o prazo de quinze dias, a contar da notificação, para que comprove, perante o Tribunal (art. 214, III, alínea 'a', do Regimento Interno do TCU) , o recolhimento da dívida aos cofres do Tesouro Nacional, atualizada monetariamente desde a data do acórdão que vier a ser proferido por este Tribunal até a data do efetivo recolhimento, se paga após o vencimento, na forma da legislação em vigor;
e)  Autorizar, desde logo, a cobrança judicial das dívidas, caso não atendida a notificação, na forma do disposto no art. 28, inciso II, da Lei 8.443/1992;
f) Autorizar também, desde logo, se requerido, com fundamento no art. 26 da Lei 8.443/1992, c/c o art. 217, §§ 1º e 2º do Regimento Interno do TCU, o parcelamento da (s) dívida (s) em até 36 parcelas, incidindo, sobre cada parcela, corrigida monetariamente, os correspondentes acréscimos legais, fixando-lhes o prazo de quinze dias, a contar do recebimento da notificação, para comprovarem, perante o Tribunal, o recolhimento da primeira parcela, e de trinta dias, a contar da parcela anterior, para comprovarem os recolhimentos das demais parcelas, devendo incidir, sobre cada valor mensal, atualizado monetariamente, os juros de mora devidos, no caso do débito, na forma prevista na legislação em vigor, alertando os responsáveis de que a falta de comprovação do recolhimento de qualquer parcela importará o vencimento antecipado do saldo devedor, nos termos do § 2º do art. 217 do Regimento Interno deste Tribunal; 
g) Remeter cópia do acórdão que vier a ser prolatado pelo Tribunal ao Procurador-Chefe da Procuradoria da República no Estado do Amazonas/AM, nos termos do art. 209, § 7º, do Regimento Interno/TCU, para ajuizamento das ações cabíveis, informando-lhe que o inteiro teor da deliberação pode ser consultado no endereço http://www.tcu.gov.br/acordaos; e
h) Enviar cópia do Acórdão que vier a ser proferido ao Ministério da Defesa e aos responsáveis, para ciência, informando que a presente deliberação, acompanhada do Relatório e do Voto que a fundamenta, está disponível para a consulta no endereço www.tcu.gov.br/acordaos, além de esclarecer que, caso requerido, o TCU poderá fornecer sem custos as correspondentes cópias, de forma impressa."
2.	O diretor da DT-4 da Secex-TCE divergiu parcialmente do auditor instrutor, conforme pronunciamento a seguir transcrito, o qual contou com a anuência do titular da secretaria (peça 96) :
"	Manifesto vênias parciais com a proposta formulada por Carlos Roberto da Silveira AUFC - Mat. TCU 2558-5 na instrução antecedente.
2.	Trata-se de Tomada de Contas Especial instaurada pelo Ministério da Defesa em desfavor de Tabira Ramos Dias Ferreira, CPF XXX.624.942-XX, ex-Prefeito do Município de Juruá/AM, gestão 2013 a 2016, em razão da não execução total do objeto da transferência realizada, referente ao Convênio nº 587/PCN/2013 (peça 2, p. 23-30 e peça 3, p. 1-5) , celebrado com a Prefeitura Municipal de Juruá/AM, tendo por objeto a 'pavimentação com drenagem, calçada, meio fio e sarjeta no Município de Juruá/AM'.
3.	Em suma, após termo de recebimento definitivo da obra exarado em 14/7/2016 (peça 18, p. 19) , foi realizada vistoria pelo Departamento do Programa Calha Norte (DPCN) no dia 19/10/2016 (peça 7, p.11) , ou seja, cerca de três meses da data de finalização e entrega dos serviços.
4.	A vistoria foi efetuada de forma visual, utilizando-se apenas de equipamentos de medição de dimensões - trenas (peças 7, p. 11 - 12) . Dessa forma, a análise 'se baseia nas impressões colhidas, pontualmente, em um único dia de vistoria, não se relacionando a eventos anteriores ou posteriores a esta data e não permitindo identificar possíveis vícios ocultos' (peça 7, p. 11) .
5.	Nessa vistoria, foram observadas as seguintes irregularidades (peça 7, p 11 - 26) :
1 - incompletude da execução de serviços de meio-fio, sarjetas e calçadas em praticamente todas as ruas;
2 - incompletude da pavimentação nas ruas José Damião, Francisco de Paula e Tiradentes, cujo volume faltante total, excluídas as áreas executadas a maior nas demais ruas, seria na ordem de 300 m²; e
3 - não execução da limpeza da obra e da sinalização viária noturna em qualquer dos trechos.
6.	Com base na vistoria e nas medidas efetuadas foi proposta a glosa decorrente (i) da inexecução parcial dos serviços contabilizados; e (ii) dos locais pavimentados onde foram constatadas patologias (buracos, afundamentos, trincas e desgastes) .
7.	O fato de o DPCN ter glosado apenas os valores referentes às camadas superficiais de capeamento/revestimento e base, acatando-se a regularização do subleito (superfície do terreno) é evidência de que ele foi conservador. A rigor, o dano poderia ser calculado pelo valor da recuperação dos trechos danificados, sendo cobrados adicionalmente a demolição dos pavimentos nessas áreas e nova regularização do subleito para só então a aplicação dos remendos. Ademais, conforme pode ser observado pelo Sicro, o custo de restauração tenderia a ser maior que o de construção, devido à redução da produtividade e interferências.
8.	Em regra, nos locais onde não foi efetuado sarjetas e meio-fio, já foram identificados danos à pavimentação nessa vistoria. Esse fato aponta que a estimativa de área de pavimento a ser recuperada, glosada pelo DPCN, foi mais uma vez conservadora, uma vez que a ausência do elemento de drenagem (sarjeta) e da contenção do pavimento (meio fio) tende a prejudicar a estrutura do pavimento em área ainda maior com o passar do tempo.
9.	Por outro lado, seria injusto atribuir o dano integral à obra, equivalente ao valor total repassado, uma vez que houve o aproveitamento parcial do empreendimento pela sociedade, ainda que com vida útil reduzida. Nesse ponto, nos alinhamos ao entendimento das instruções precedentes, ainda que haja divergência, com as devidas vênias, em relação à última instrução quanto à transferência de responsabilidade das patologias do pavimento da construtora/fiscalização/gestão para a ação antropófica, fatores climáticos e ausência de manutenção.
10.	Nesse sentido, entendemos que o intervalo de apenas três meses é deveras inferior à vida de projeto de um pavimento, geralmente calculado em décadas, de modo que as patologias do pavimento podem, seguramente, ser consideradas precoces. Se prosperasse a teoria da origem patológica climática, ou qualquer outra citada, em tão curto tempo, restaria evidenciada a deficiência da solução de engenharia adotada (ex: drenagem deficiente, erro de consideração do tráfego, etc.) e/ou deficiência de execução.
11.	Em qualquer das situações de deficiência (projeto ou execução) , de acordo com a jurisprudência consolidada deste Tribunal, o construtor tem responsabilidade objetiva no tocante à solidez e à segurança da obra, inclusive vícios construtivos, durante o prazo irredutível de cinco anos (art. 618 do Código Civil) (Acórdão 2053/2015-TCU-Plenário, relator Benjamin Zymler, Acórdão 2499/2014-TCU-Plenário, ministro relator Bruno Dantas, Acórdão 2499/2014-TCU-Plenário, ministro relator Bruno Dantas, Acórdão 1396/2016-TCU-Plenário, ministro relator Benjamen Zymler e Acórdão 1680/2014-TCU-Plenário - relator Marcos Bemquerer) .
12.	A própria empresa reconhece essa questão em sua defesa ao indicar que (peça 40, p. 7) :
'17. Com a emissão do termo de recebimento definitivo e o fim do contrato administrativo, instaura-se outro importante momento: a abertura do prazo de garantia legal pela solidez e segurança.
18. A garantia legal por solidez e segurança está estabelecida no art. 618 CC/02 (LGL\2002\400) e, por óbvio, tem aplicação nos contratos administrativos de obra pública. Apesar de haver alguma discussão na doutrina, entende-se que o prazo de cinco anos é de natureza decadencial, uma vez que é um direito potestativo do dono da obra, que, in casu, é o Município de Juruá, e não a UNIÃO'.
13.	Em relação aos ajustes do valor do dano proposto na instrução precedente em relação ao montante previsto na instrução de citação, exceto no que se refere à sinalização noturna, com as devidas vênias, entendemos que não merece prosperar.
14.	No que tange à limpeza final da obra, uma vez que o empreendimento restou incompleto (ausência parcial de calçadas, meio-fio, sarjetas e pavimentação) essa, caso tenha existido, deveria no máximo ser considerada parcial, e, portanto, glosada até a completude dos trabalhos.
15.	Ademais, fotos trazidas pelo construtor de ocasiões anteriores com menor incidência de patologias devem ser desconsideradas, uma vez que é por ocasião da entrega da obra que devem ser verificadas a limpeza final e a qualidade dos serviços para recebimento definitivo. Nesse caso, mais uma vez o prazo de três meses para aparecimento das patologias aventadas, inclusive no caso da sujeira da obra e crescimento do mato em volume registrado em parte das fotografias (peça 22, p. 7, 10, 20, 25, 26 e 27) é deveras pequeno. Portanto, todas as patologias aventadas devem ser consideradas prematuras.
16.	Finalmente não há qualquer estranheza em ser glosada as camadas superficiais (revestimento e base) e mantida a camada inferior de regularização do subleito (o inverso é que seria estranho, pois as camadas do pavimento são executadas da mais inferior até a mais superior - subleito, sub-base, base, imprimação e revestimento) . Conforme já descrito nesse despacho, o DPCN, de forma conservadora, utilizou a metodologia de glosar apenas as camadas superiores de revestimento e base nos locais com patologias, ao invés de aplicar o cálculo de refazimento dos serviços.
17.	Ademais, equipamentos /ensaios especiais seriam necessários apenas para aferir a inconformidade em camadas inferiores, não nas superiores do pavimento, cujas falhas estavam visíveis a olho nu.
18.	Portanto, consideramos que o relatório de vistoria do DPCN teve sim embasamento técnico, ao contrário da opinião expressada na instrução precedente, e propomos ajustes de encaminhamentos de forma a excluir apenas o serviço de sinalização noturna, próprio da ocasião de execução da obra.
19.	Quanto à análise dos argumentos de defesa trazidos pela empresa construtora, acrescentamos que, por se tratar de transferência de recursos federais, ainda que o contrato desse terceiro seja com o município, é possível o Tribunal de Contas da União atue para rever dano gerado por ilicitudes de execução, como foi o caso (ver Acórdão 321/2019-TCU-Plenário - Relatora Ana Arraes) .
20.	Ainda, mesmo após a entrega definitiva da obra, é possível que a construtora seja responsabilizada por não ter comprovado a entrega da totalidade dos serviços (meio-fios, sarjeta, calçadas e pavimentação) além da inclusão de glosas por vícios construtivos (não ser considerada a execução dos trechos defeituosos) .
PROPOSTA DE ENCAMINHAMENTO
21.	Dessa forma, encaminhamos os autos a consideração superior propondo:
a) Considerar revel a Sra. Ana Paula de Lima Pereira (CPF: XXX.831.042-XX) para todos os efeitos, dando-se prosseguimento ao processo, com fulcro no art. 12, § 3º, da Lei 8.443/1992; 
b) Julgar irregulares, nos termos dos arts. 1º, inciso I, 16, inciso III, alíneas b e c, da Lei 8.443/1992, c/c os arts. 19 e 23, inciso III, da mesma Lei, as contas dos responsáveis Tabira Ramos Dias Ferreira (CPF XXX.624.942-XX) , Ana Paula de Lima Pereira (CPF: XXX.831.042-XX) e empresa APB Construtora Eireli (CNPJ 06.939.058/0001-81) .
c) Condenar os responsáveis Tabira Ramos Dias Ferreira (CPF XXX.624.942-XX) , Ana Paula de Lima Pereira (CPF: XXX.831.042-XX) e empresa APB Construtora Eireli (CNPJ 06.939.058/0001-81) ao pagamento das importâncias a seguir especificadas, atualizadas monetariamente e acrescidas dos juros de mora, calculadas a partir das datas discriminadas até a data da efetiva quitação do débito, fixando-lhes o prazo de quinze dias, para que comprovem, perante o Tribunal, o recolhimento das referidas quantias aos cofres do Tesouro Nacional, nos termos do art. 23, inciso III, alínea 'a', da citada lei, c/c o art. 214, inciso III, alínea 'a', do Regimento Interno do TCU.  
Débito relacionado em solidariedade aos responsáveis Tabira Ramos Dias Ferreira (CPF XXX.624.942-XX) , Ana Paula de Lima Pereira (CPF: XXX.831.042-XX) e empresa APB Construtora Eireli (CNPJ 06.939.058/0001-81) :
	Data
	Valor

	2/5/2016
	121.391,90

	8/6/2016
	225.014,83

	23/6/2016
	124.020,56

d) aplicar aos responsáveis Tabira Ramos Dias Ferreira (CPF XXX.624.942-XX) , Ana Paula de Lima Pereira (CPF: XXX.831.042-XX) e empresa APB Construtora Eireli (CNPJ 06.939.058/0001-81) , a multa prevista no art. 57 da Lei 8.443/1992 c/c o art. 267 do Regimento Interno do TCU, fixando-lhe o prazo de quinze dias, a contar da notificação, para que comprove, perante o Tribunal (art. 214, III, alínea 'a', do Regimento Interno do TCU) , o recolhimento da dívida aos cofres do Tesouro Nacional, atualizada monetariamente desde a data do acórdão que vier a ser proferido por este Tribunal até a data do efetivo recolhimento, se paga após o vencimento, na forma da legislação em vigor;
e) autorizar, desde logo, a cobrança judicial das dívidas, caso não atendida a notificação, na forma do disposto no art. 28, inciso II, da Lei 8.443/1992;
f) autorizar também, desde logo, se requerido, com fundamento no art. 26 da Lei 8.443/1992, c/c o art. 217, §§ 1º e 2º do Regimento Interno do TCU, o parcelamento da (s) dívida (s) em até 36 parcelas, incidindo, sobre cada parcela, corrigida monetariamente, os correspondentes acréscimos legais, fixando-lhes o prazo de quinze dias, a contar do recebimento da notificação, para comprovarem, perante o Tribunal, o recolhimento da primeira parcela, e de trinta dias, a contar da parcela anterior, para comprovarem os recolhimentos das demais parcelas, devendo incidir, sobre cada valor mensal, atualizado monetariamente, os juros de mora devidos, no caso do débito, na forma prevista na legislação em vigor, alertando os responsáveis de que a falta de comprovação do recolhimento de qualquer parcela importará o vencimento antecipado do saldo devedor, nos termos do § 2º do art. 217 do Regimento Interno deste Tribunal; 
g) remeter cópia do acórdão que vier a ser prolatado pelo Tribunal à Procuradoria da República no Estado do Amazonas, nos termos do art. 209, § 7º, do Regimento Interno/TCU, para ajuizamento das ações cabíveis, informando-lhe que o inteiro teor da deliberação pode ser consultado no endereço http://www.tcu.gov.br/acordaos; e
h) enviar cópia do Acórdão que vier a ser proferido ao Ministério da Defesa e aos responsáveis, para ciência, informando que a presente deliberação, acompanhada do Relatório e do Voto que a fundamenta, está disponível para a consulta no endereço www.tcu.gov.br/acordaos, além de esclarecer que, caso requerido, o TCU poderá fornecer sem custos as correspondentes cópias, de forma impressa;
i) informar à Procuradoria da República no Estado do Amazonas que, nos termos do parágrafo único do art. 62 da Resolução TCU 259/2014, os procuradores e membros do Ministério Público credenciados nesta Corte podem acessar os presentes autos de forma eletrônica e automática, ressalvados apenas os casos de eventuais peças classificadas como sigilosas, as quais requerem solicitação formal."
3.	O MP/TCU, representado pelo procurador Júlio Marcelo de Oliveira, concordou com o diretor e com o titular da unidade instrutiva, por meio de parecer elaborado nos seguintes termos (peça 98) :
" (...) 
O Ministério Público de Contas manifesta concordância com o encaminhamento proposto pelo titular da SecexTCE/D4 (peça 96) . 
De fato, pela natureza dos serviços executados, a vistoria utilizando apenas simples equipamentos de medição mostrou-se suficiente para caracterizar as irregularidades em apreço.
Ademais, conforme acrescentado pelo referido diretor, equipamentos ou ensaios técnicos especiais seriam necessários somente para testar as camadas subterrâneas do pavimento. 
Desse modo, no entendimento do MP de Contas, correto o entendimento segundo o qual a vistoria realizada pelo Departamento do Programa Calha Norte (DPCN) contou com o devido embasamento técnico.
Vale frisar que em tal vistoria foram observadas incompletude da execução de serviços de meio-fio, sarjetas e calçadas em praticamente todas as ruas; incompletude da pavimentação nas ruas José Damião, Francisco de Paula e Tiradentes, cujo volume faltante total, excluídas as áreas executadas a maior nas demais ruas, seria na ordem de 300 m²; e não execução da limpeza da obra e da sinalização viária noturna em qualquer dos trechos.
IV
Por essas razões, manifesta-se o Ministério Público de Contas de acordo com a proposta oferecida pelo diretor e endossada pelo titular da unidade técnica (peças 96 e 97) , transcrita acima."
É o relatório.

Dinarth Araujo Cardoso Junior (OAB/MT 16856) e Marcelo Augusto Grassi Reali, representando APB Construtora Eireli; Marcos dos Santos Carneiro Monteiro (OAB/AM 12.846), representando Ana Paula de Lima Pereira; Adrimar Freitas de Siqueira (OAB/AM 8243), Patricia Gomes de Abreu (OAB/AM 4.447) e outros, representando Tabira Ramos Dias Ferreira.

Procurador Júlio Marcelo de Oliveira.

TOMADA DE CONTAS ESPECIAL. CONVÊNIO. NÃO COMPROVAÇÃO DA BOA E REGULAR APLICAÇÃO DOS RECURSOS RECEBIDOS. OBJETO EXECUTADO PARCIALMENTE. DILIGÊNCIAS. CITAÇÃO. REVELIA DA FISCAL DO CONTRATO. REJEIÇÃO DAS ALEGAÇÕES DE DEFESA DO EX-PREFEITO E DA EMPRESA CONSTRATADA. CONTAS IRREGULARES. DÉBITO. MULTA. COMUNICAÇÕES.

TOMADA DE CONTAS ESPECIAL (TCE)

Secretaria de Controle Externo de Tomada de Contas Especial (Secex-TCE).

Examina-se tomada de contas especial instaurada pelo Ministério da Defesa contra o Sr. Tabira Ramos Dias Ferreira (gestão 2013-2016) , em razão da não comprovação da regular aplicação dos recursos repassados ao município de Juruá/AM, configurada pela inexecução parcial do convênio 587/PCN/2013, cujo objeto foi a "pavimentação com drenagem, calçada, meio fio e sarjeta no Município de Juruá/AM".
2.	O referido convênio esteve vigente no período de 26/12/2013 a 5/7/2016[footnoteRef:2]. [2:  Peça 8, p. 36.] 
3.	Para consecução dos objetivos do ajuste, o concedente repassou ao ente municipal o montante de R$ 3.000.000,00, por meio de ordens bancárias[footnoteRef:3]. Os desembolsos ocorreram nos valores e nas datas a seguir indicados:[footnoteRef:4] [3:  Peça 8, p. 1-2.]  [4:  peça 4, p. 17; peça 5, p. 21; e peça 6, p. 10.] 
	Data
	Valor (R$) 

	8/2/2014
	1.200.000,00

	30/12/2015
	    900.000,00

	12/12/2012
	   900.000,00

4.	A conclusão do parecer financeiro 328/SG/DPCN/DIAF/COAF/MD, emitido em 13/3/2017, foi no sentido da reprovação da implementação do convênio tendo em vista que a obra estava parcialmente executada (serviços de pavimentação, meio fio, sarjeta e calçadas) , com 84,45% de pagamento do valor previsto, mas sem nenhuma funcionalidade. O parecer teve por base o laudo de vistoria de convênio 2017LV2003[footnoteRef:5], referente à vistoria in loco realizada em 19/10/2016.  [5:  Peça 7, p. 11-26.] 
5.	Segundo consta do relatório do tomador de contas[footnoteRef:6], a responsabilidade pela inexecução parcial do convênio foi imputada ao Sr. Tabira Ramos Dias Ferreira, pelo valor total dos recursos repassados. [6:  Peça 8, p. 28-35.] 
6.	No âmbito desta Corte de Contas, após a realização das diligências devidas, foi procedida à citação do ex-prefeito Tabira Ramos Dias Ferreira, da fiscal do contrato Ana Paula Lima Pereira e da empresa contratada para executar as obras, APB Construtora Eireli, nos seguintes termos:
"realizar a citação solidária do Sr. Tabira Ramos Dias Ferreira, CPF 017.624.942-72, ex-prefeito do Município de Juruá/AM, gestão 2013 a 2016, da empresa APB Construtora Eireli, CNPJ 06.939.058/0001-81, e da Sra. Ana Paula Lima Pereira, CPF 684.831.042-53, com fundamento nos arts. 10, § 1º, e 12, incisos I e II, da Lei 8.443/1992 c/c o art. 202, incisos I e II, do RI/TCU, para que, no prazo de quinze dias, apresentem alegações de defesa e/ou recolham aos cofres do Tesouro Nacional as quantias abaixo indicadas, atualizadas monetariamente a partir das respectivas datas até o efetivo recolhimento, abatendo-se na oportunidade a quantia eventualmente ressarcida, na forma da legislação em vigor.
Responsável: Tabira Ramos Dias Ferreira
Irregularidade: Pagamentos relativo a parcela do objeto maior que a efetivamente executada, relativamente ao objeto da transferência realizada em razão de glosa de despesas pelo concedente, referente ao Convênio nº 587/PCN/2013, celebrado com a Prefeitura Municipal de Juruá/AM, tendo por objeto a 'pavimentação com drenagem, calçada, meio fio e sarjeta no Município de Juruá/AM'.
Conduta: Realizar pagamento relativo a parcela do objeto maior que a efetivamente executada.
Dispositivo violado: Constituição Federal, art. 70, § único; Decreto Lei 200/1967, art. 93; Decreto Lei 93872/1986, art. 66.
Débito:
	Data
	Valor

	2/5/2016
	126.634,20

	8/6/2016
	225.014,83

	23/6/2016
	124.020,56

Responsável: APB Construtora Eireli.
Irregularidade: Pagamentos relativo a parcela do objeto maior que a efetivamente executada, relativamente ao objeto da transferência realizada em razão de glosa de despesas pelo concedente, referente ao Convênio nº 587/PCN/2013, celebrado com a Prefeitura Municipal de Juruá/AM, tendo por objeto a 'pavimentação com drenagem, calçada, meio fio e sarjeta no Município de Juruá/AM'.
Conduta: Receber pagamento relativo a parcela do objeto maior que a efetivamente executada.
Dispositivo violado: Constituição Federal, art. 70, § único; Decreto Lei 200/1967, art. 93; Decreto Lei 93872/1986, art. 66.
Débito:
	Data
	Valor

	2/5/2016
	126.634,20

	8/6/2016
	225.014,83

	23/6/2016
	124.020,56

Responsável: Ana Paula Lima Pereira
Irregularidade: Pagamentos relativo a parcela do objeto maior que a efetivamente executada, relativamente ao objeto da transferência realizada em razão de glosa de despesas pelo concedente, referente ao Convênio nº 587/PCN/2013, celebrado com a Prefeitura Municipal de Juruá/AM, tendo por objeto a 'pavimentação com drenagem, calçada, meio fio e sarjeta no Município de Juruá/AM'.
Conduta: Realizar os atestes dos serviços a maior do que efetivamente executados.
Dispositivo violado: Constituição Federal, art. 70, § único; Decreto Lei 200/1967, art. 93; Decreto Lei 93872/1986, art. 66.
Débito:
	Data
	Valor

	2/5/2016
	126.634,20

	8/6/2016
	225.014,83

	23/6/2016
	124.020,56

7.	Apesar de todos os responsáveis terem sido regularmente notificados, apenas o Sr. Tabira Ramos Dias Ferreira e a empresa APB Construtora Ltda. encaminharam alegações de defesa (peças 38 e 43) . A Sra. Ana Paula Lima Pereira permaneceu em silêncio e não recolheu o valor devido (peça 39) .
8.	O Sr. Tabira Ramos Dias Ferreira alegou que a obra foi entregue em sua totalidade, de acordo com o plano de trabalho e que permanece servindo aos moradores do município. Afirmou que "os buracos, fissuras, trincas, dentre outros fatores mínimos na estrutura do objeto" são consequência da ação do tempo e do clima. Junta como provas da execução e da funcionalidade da obra os documentos mencionados na tabela constante do item 35 da instrução reproduzida no relatório antecedente.
9.	Por sua vez, a empresa APB Construtora Eireli também alegou ter executado a obra de acordo com o contrato. Aduz que o município expediu o termo de recebimento definitivo da obra, o que isenta a empresa de responsabilidade futura, tendo em vista o encerramento do contrato. Com isso, abriu-se o prazo decadencial de 5 (cinco) anos de garantia pela solidez e segurança da obra, sendo qualquer ação nesse sentido possível de ser proposta apenas pelo município de Juruá/AM e não pela União. Requer, ao final, nova vistoria para comprovar o cumprimento integral da obra.
10.	O auditor instrutor[footnoteRef:7] propõe que as alegações de defesa de ambos os responsáveis sejam parcialmente acolhidas, visto que ficou caracterizada, na nota técnica1/DPCN/SG/MD/2019 e documentos anexos, do Departamento do Projeto Calha Norte (DPCN) , obtidos por meio de diligência, a inexecução parcial da obra e a existência de falhas construtivas.  [7:  Peça 95.] 
II
11.	A instrução divide a análise do débito em duas partes. A primeira, para demonstrar as correções efetuadas pela unidade instrutiva que levaram o valor do débito a ser reduzido de R$ 3.000.000,00, conforme cobrado na fase interna da TCE, para R$ 475.669,59, que é o valor estimado na planilha inserta à peça 21 destes autos, que serviu de referência para as citações dos responsáveis.
12.	O auditor instrutor, nos itens 42 a 61, argumenta que a vistoria realizada pela equipe do DPCN, valendo-se tão somente de inspeção visual, não tinha meios adequados para atestar devidamente a qualidade dos serviços ou verificar vícios ocultos. Sobre esse ponto, reproduzo a opinião do auditor instrutor sobre as conclusões do laudo de vistoria:
"42.	A princípio, o recurso técnico adotado pela equipe do DPCN descrito no Laudo de Vistoria do convênio 587/PCN/2013 (peça 7, p. 11-26) , qual seja a inspeção visual (peça 7, p. 11, item 5) para estabelecer os quantitativos de serviços e obras realizadas pelo convenente, foi bastante limitado, pois permitiu atestar apenas o que se pôde ser visto a olho nu, como o pavimento, os meios fios e as sarjetas. Sem o uso de equipamentos de aferição mais sofisticados [retirada de amostras, testes e ensaios, sondagens, etc.] não é tecnicamente adequado testar a qualidade dos serviços de pavimentes nem mesmo quantificar serviços ocultos, como a sub-base, base e imprimação das ruas pavimentadas.
43.	Realmente, notam-se nas fotos trincas, fissuras, matos e algumas falhas de caimento e acomodações de solo [escoamento de drenagem] que não justificam a impugnação da totalidade dos serviços realizados. Conforme demonstraremos adiante, são defeitos pontuais que podem ter decorrido de má construção, mas também da má utilização e, sobretudo, da ausência de zelo e de manutenção por parte dos usuários e da prefeitura de Juruá/AM. Se ficassem comprovados defeitos construtivos caberia ao DPCN quantificar os respectivos valores a fim de abatê-las das parcelas executadas e em condições de usabilidade pelos munícipes.
44.	Nesse enfoque, a sujeira notada nas figuras 145-160 (peça 22, p. 25-27) decorre, mais provavelmente, de falta de manutenção e cuidados da própria população, que permitiu o crescimento de vegetação e até mesmo o lançamento de terra e lixo nas pistas de rolamento. Portanto, não se trata de defeito ou má execução de obras, de modo que não poderia haver glosa em relação a esses trechos.
 (...) 
55.	Enfim, dessume-se do próprio relatório fotográfico do concedente (DPCN) que não há evidências técnicas para atribuir débito integral aos agentes responsabilizados, vistos que as fotos revelam várias ruas com trechos em boas condições de trafegabilidade e uso pela população do Município de Juruá/AM. Exemplo disso pode ser visto nas Ruas José Damião (fotos 43 e 46, peça 22, p. 8) , Francisco Cabral (fotos 49, 52-54, peça 22, p. 9) , Rua Maria Sombra (foto 61, peça 22, p. 11) , Rua Chiquinha Medeiros (foto 76, peça 22, p. 13) , Rua Francisco de Paula (fotos 79 e 82, peça 22, p. 14) , Rua Tiradentes (fotos 85, 87, 90 e 101, peça 22, p. 15 e 17) , Rua Albertina Evangelista (fotos 105, 107, 108 e 110, peça 22, p. 18-19) , Rua Travessa 01 (fotos 111, 113, peça 22, p. 19) , Rua Travessa 02 (fotos 115-119, peça 22, p. 20) , Rua Alameda 01 (fotos 121-123, 125-126, peça 22, p. 21) , Rua Travessa 02 (foto 129, peça 22, p. 22) , Rua Travessa 04 (fotos 133-136, peça 22, p. 23) , Rua Chico Hermínio (fotos 161-166, 175-178, peça 22, p. 28 e 30) . 
 (...) 
60.	Conforme já dito na instrução anterior de peça 11, a despeito da existência das glosas adotadas no laudo, que corresponde à execução parcial de 84,45%, conforme planilha de peça 21, o DPCN optou pela imputação de débito pelo valor total dos recursos repassados em razão da má qualidade dos serviços e considerando que a obra não apresentou funcionalidade.
61.	No entanto, conforme definido na instrução de peça 23, não seria justa a glosa total dos valores repassados, levando em conta que os defeitos apontados pelo DPCN não impedem o usufruto da parcela executada pelos munícipes, de maneira que o débito atribuído aos responsáveis foi constituído a partir das glosas feitas pelo concedente que corresponde ao valor de R$ 475.669,59, conforme consta da planilha de peça 21."
13.	Na segunda parte da instrução, o auditor instrutor, contudo, também diverge do valor do débito estimado pela Secex-TCE a partir do laudo de vistoria do DPCN, por entender que há reparos a fazer na planilha inserta à peça 21. Transcrevo, a seguir, para melhor compreensão, os pontos criticados pelo auditor:
"62.	Contudo, há reparos em relação aos serviços aferidos na planilha de peça 21. 
63.	Primeiramente, causa-nos espécie que os técnicos engenheiros do DPCN não tenham considerado que os serviços de sinalização noturna se refiram a medidas de segurança [provisória] visando alertar os munícipes acerca das obras em andamento em várias ruas do município. O projeto básico/memorial descritivo (peça 3, p. 47) revela claramente que a sinalização noturna seria provisória, ou seja, enquanto durassem os serviços, conforme descrição abaixo:
 (...) 
64.	Em sinalizações noturnas o uso de cones, cavaletes, barrotes e postes de iluminação de obras fazem parte de serviços quantificáveis pelo preço do uso/aluguel, mas sem condições de serem aferidos depois de as obras terem sido finalizadas e recebidas pelo município, porque esses elementos são retirados dos locais onde haviam sido colocados provisoriamente, pois servem temporariamente de alerta ao tráfego/trânsito da realização de serviços na área demarcada. Assim, considerando que as obras foram fiscalizadas 3 meses depois de entregues, de forma alguma o DPCN poderia ter afirmado, sem suporte em evidências sólidas, que tais serviços não tenham sido realizados. 
65.	Também não vemos qualquer possibilidade de impugnar os serviços 'limpeza final de obra', posto que não há qualquer evidência técnica que mostre razoável 3 meses depois de entregues as obras. Enfim, com base em apenas inspeções visuais o DPCN não teria condições técnicas para afirmar que a limpeza final de obra não tenha sido realizada, sobretudo considerando que o uso e as condições climáticas, principalmente na região amazônica, se encarregue de alterar e até mesmo apagar definitivamente qualquer vestígio dos serviços de limpeza final prestados.
66.	Portanto, a glosa referente a esses serviços não tem evidências sólidas para ser mantida, de modo que a quantia de R$ 45.631,50 do débito, glosada na planilha de peça 21, deve ser desconsiderada.
67.	Na planilha há itens de serviços aferidos cujos quantitativos são incompatíveis em função da natureza, demonstrando a falta de confiabilidade técnica na estimativa do DPCN. Como exemplo podemos observar que no item 'regularização e compactação de subleito até 20 cm de espessura' o DPCN considerou que dos serviços contratados 19.124,49m² foram executados 18.767,00m², no percentual de 98,13%. 
68.	No entanto, estranhamente em relação ao serviço 'imprimação de base de pavimentação com emulsão CM-70' o DPCN considerou que dos serviços contratados de 19.124,49m² foram executados apenas 11.756,92m², no percentual de 61,48% o que é incompatível, uma vez que a imprimação nada mais é do que o espalhamento/aplicação de camada de material asfáltico sobre a superfície da base concluída antes da execução do revestimento asfáltico, objetivando conferir coesão superficial, impermeabilização e permitir condições de aderência com o revestimento a ser executado.
69.	Portanto, é tecnicamente ilógico a área considerada pavimentada de 18.917,19 m² [soma das áreas dos pavimentos das diversas ruas] pelo DPCN com a área de 11.756,92m² de imprimação, estimada em apenas 61,48%, uma vez que a imprimação é o espalhamento de material sobre a base que visa, conforme dito acima, conferir coesão, impermeabilização e aderência com o revestimento executado. 
70.	O mesmo raciocínio pode ser aplicado em relação ao serviço 'pintura de ligação com emulsão RR-2C', visto que também esse serviço nada mais é do que a operação que consiste na aplicação do ligante asfáltico sobre a superfície da camada imprimada. Enfim, são itens de serviços que se sobrepõem na sequência a sub-base a base e o revestimento asfáltico de modo que não há como conferir, apenas com a técnica da percepção visual, serviços ocultos de imprimação e pintura de ligação.
71.	Assim, não concordamos com a metodologia empregada para as glosas procedidas pelo DPCN em relação aos serviços de pavimentação. A nosso entender, os percentuais dos serviços devem ser compatíveis com os quantitativos da área de pavimento visualizada (vista a olho nu) , já que não foram realizados quaisquer outros testes de aferição mais sofisticados, quantitativos e/ou qualitativos.
72.	Enfim, no nosso entender a planilha da peça 21 deve corresponder à proporcionalidade do percentual da área de pavimento efetivamente constatada pelo DPCN (98,13%) , de modo que a glosa deva se limitar a 1,87% em todos os itens dos serviços medidos e não comprovados.
73.	Em relação à construção de meios fios e sarjetas, por serem elementos visíveis é possível aceitar o método de verificação visual para quantificar os serviços não realizados, mas não para conferir a qualidade de materiais e serviços sem testes mais complexos. Portanto, a glosa desses elementos deve corresponder à diferença entre os quantitativos medidos e pagos e os quantitativos efetivamente constatados na fiscalização.
74.	Assim, com base na explanação acima, é possível montar o quadro de glosa abaixo com os dados extraídos do Laudo de Vistoria do convênio 587/PCN/2013 (peça 7, p. 11-26) .
 (...) 
76.	Por outro lado, também o relatório do DPCN não contém embasamento técnico suficiente que justifique a glosa levantada na planilha de peça 21, cujo valor deverá ser reduzido de R$ 475.669,59 para R$ 115.967,04 que representa a soma das glosas parciais de cada rua inspecionada pelo convenente, conforme quadros acima."
14.	Considerando a inexecução parcial do objeto do convênio, bem como os ajustes efetuados que reduziram o valor do débito, o auditor instrutor propõe que a Sra. Ana Paula Pereira seja considerada revel e que juntamente com o ex-prefeito Tabira Ferreira e a empresa APB Construtora Eireli tenham as contas consideradas irregulares, sendo todos condenados solidariamente em débito, aplicando-lhes a multa prevista no art. 57 da Lei 8.443/1992.
15.	O diretor da Secex-TCE, com a anuência do titular da unidade instrutiva, divergiu parcialmente da análise do auditor instrutor. Segundo o diretor, o fato de o DPCN ter glosado apenas os valores referentes às camadas superficiais de capeamento/revestimento e base, acatando-se a regularização do subleito (superfície do terreno) demonstra que adotou atitude conservadora. O DPCN também teria sido conservador ao não computar no valor do dano os gastos devidos à redução do tempo útil da pavimentação causada pela não execução de sarjetas e de meio-fio.
16.	Outro aspecto relevante apontado pelo diretor diz respeito ao fato de a vistoria realizada apenas três meses depois do recebimento definitivo da obra pelo município já ter constatado vários vícios construtivos, os quais, segundo o diretor, não podem ser considerados efeitos de intempéries ou mau uso e sim problemas decorrentes de falhas de solução de engenharia ou de execução.
17.	Tal fato, destaca a diretor, implica a responsabilidade do construtor pela solidez e segurança da obra, incluindo vícios construtivos, pelo prazo de 5 (cinco) anos, conforme jurisprudência deste Tribunal: Acórdão 2053/2015-TCU-Plenário, relator ministro Benjamin Zymler, Acórdão 2499/2014-TCU-Plenário, ministro relator Bruno Dantas, Acórdão 2499/2014-TCU-Plenário, ministro relator Bruno Dantas, Acórdão 1396/2016-TCU-Plenário, ministro relator Benjamin Zymler e Acórdão 1680/2014-TCU-Plenário, relator ministro Marcos Bemquerer.
18.	Relativamente aos ajustes no valor do dano, o diretor concorda com a exclusão do débito apenas no que tange à sinalização noturna. Quanto aos demais itens, discorda do auditor instrutor, nos seguintes termos[footnoteRef:8]: [8:  Peça 96.] 
"13.	Em relação aos ajustes do valor do dano proposto na instrução precedente em relação ao montante previsto na instrução de citação, exceto no que se refere à sinalização noturna, com as devidas vênias, entendemos que não merece prosperar.
14.	No que tange à limpeza final da obra, uma vez que o empreendimento restou incompleto (ausência parcial de calçadas, meio-fio, sarjetas e pavimentação) essa, caso tenha existido, deveria no máximo ser considerada parcial, e, portanto, glosada até a completude dos trabalhos.
15.	Ademais, fotos trazidas pelo construtor de ocasiões anteriores com menor incidência de patologias devem ser desconsideradas, uma vez que é por ocasião da entrega da obra que devem ser verificadas a limpeza final e a qualidade dos serviços para recebimento definitivo. Nesse caso, mais uma vez o prazo de três meses para aparecimento das patologias aventadas, inclusive no caso da sujeira da obra e crescimento do mato em volume registrado em parte das fotografias (peça 22, p. 7, 10, 20, 25, 26 e 27) é deveras pequeno. Portanto, todas as patologias aventadas devem ser consideradas prematuras.
16.	Finalmente não há qualquer estranheza em ser glosada as camadas superficiais (revestimento e base) e mantida a camada inferior de regularização do subleito (o inverso é que seria estranho, pois as camadas do pavimento são executadas da mais inferior até a mais superior - subleito, sub-base, base, imprimação e revestimento) . Conforme já descrito nesse despacho, o DPCN, de forma conservadora, utilizou a metodologia de glosar apenas as camadas superiores de revestimento e base nos locais com patologias, ao invés de aplicar o cálculo de refazimento dos serviços.
17.	Ademais, equipamentos /ensaios especiais seriam necessários apenas para aferir a inconformidade em camadas inferiores, não nas superiores do pavimento, cujas falhas estavam visíveis a olho nu.
18.	Portanto, consideramos que o relatório de vistoria do DPCN teve sim embasamento técnico, ao contrário da opinião expressada na instrução precedente, e propomos ajustes de encaminhamentos de forma a excluir apenas o serviço de sinalização noturna, próprio da ocasião de execução da obra".
19.	O diretor defende, por fim, em relação às alegações de defesa da empresa construtora, que é possível ao Tribunal de Contas da União, quando se tratar de transferência de recursos federais, atuar em casos de danos gerados por ilicitudes na execução da obra, mesmo após a entrega definitiva da obra.
20.	Quanto à análise dos argumentos de defesa trazidos pela empresa construtora, o diretor destaca que, por se tratar de transferência de recursos federais, ainda que o contrato desse terceiro tenha sido celebrado com o município, é possível que o Tribunal atue para rever dano gerado por ilicitudes de execução, como foi o caso ora analisado (Acórdão 321/2019-TCU-Plenário - relatora ministra Ana Arraes) .
21.	No mérito, o diretor e o secretário mantêm a proposta de encaminhamento formulada pelo auditor instrutor.
22.	O MPTCU endossou a proposta de encaminhamento da Secex-TCE, acompanhada da análise efetuada pelo diretor e pelo titular daquela unidade instrutiva.
III
23.	Concordo com a análise empreendida pelo diretor da Secex-TCE, corroborada pelo representante do MP/TCU, a qual adoto como fundamento para minhas razões de decidir.
24.	Destaco, inicialmente, que a instrução minuciosa elaborada pelo auditor instrutor demonstra que de fato seria injusto imputar débito total aos responsáveis, uma vez que restou evidenciada, na documentação carreada aos autos, que, apesar da incompletude da execução e dos vícios construtivos verificados, a população local pode usufruir do que foi entregue ao município.
25.	Por outro lado, concordo com o exame efetuado pelo diretor, acolhida pelo titular da secretaria e pelo MP/TCU, no sentido da validade técnica do laudo de vistoria produzido pelo DPCN. 
26.	Com efeito, segundo destacado no parecer do MP/TCU, os engenheiros que realizaram a vistoria, a partir dos meios técnicos de que dispuseram, elaboram um laudo bem conservador, contemplando as irregularidades passíveis de verificação.
27.	Por meio da vistoria, foram identificadas a falta de execução da limpeza da obra, bem como a execução incompleta de serviços de meio-fio, sarjetas e calçadas em praticamente todas as ruas e a pavimentação incompleta nas ruas José Damião, Francisco de Paula e Tiradentes, cujo volume faltante total, excluídas as áreas executadas a maior nas demais ruas, seria na ordem de 300 m². 
28.	Ademais, é de se ressaltar que a constatação de vícios após apenas 3 (três) meses após a entrega definitiva de uma obra de longa vida útil não pode ser explicada por mau uso das pessoas ou por fatores climáticos, mas sim por falhas na solução de engenharia adotada ou na execução das obras e serviços.
29.	No que diz respeito às responsabilizações, a Sra. Ana Paula Pereira deve ser considerada revel, dando-se prosseguimento ao processo, nos termos do art. 12, § 3º, da Lei 8.443/1992. Apesar da inércia da responsável, verifica-se, pelos elementos insertos nos autos, que a fiscal do contrato atestou a execução dos serviços glosados[footnoteRef:9], além de ter assinado o termo de recebimento definitivo da obra em conjunto com o ex-prefeito Tabira Ramos Dias Ferreira[footnoteRef:10], o que comprova sua responsabilidade solidária no débito. [9:  peça 4, p. 9, 11 c/c peça 5, p. 9, 12, 22, peça 6, p. 11,12,15,16,19, 20, peça 7, p. 2 e 3.]  [10:  Peça 7.] 
30.	Já o Sr. Tabira Ramos Dias Ferreira e a empresa APB Construtora Eireli restringiram-se a trazer aos autos meras alegações de que teriam entregado a obra completa, sem falhas, mas não juntaram aos autos documentação apta a descaracterizar as irregularidades constatadas no laudo de vistoria realizado por engenheiros do DPCN.
31.	Inexistindo elementos que permitam concluir pela boa e regular aplicação dos recursos repassados, os responsáveis Tabira Ramos Dias Ferreira e Ana Paula de Lima Pereira devem ter suas contas julgadas irregulares e serem condenados em débito (R$ 475.669,59) , solidariamente com a empresa contratada, APB Construtora Eireli, devendo, ainda, serem apenados, individualmente, com a multa prevista no art. 57 da Lei 8.442/1992.
32.	No caso sob exame, não ocorreu a prescrição da pretensão punitiva, em consonância com o Acórdão 1441/2016-TCU-Plenário, uma vez que a irregularidade sancionada ocorreu em 23/6/2016 (última data de pagamento à empresa contratada) , enquanto o ato de ordenação da citação dos responsáveis efetivou-se em 11/11/2019[footnoteRef:11], prazo inferior a dez anos. [11:  Peça 25.] 
Diante do exposto, manifesto-me pela aprovação do acórdão que ora submeto à apreciação deste Colegiado.
TCU, Sala das Sessões, em 8 de fevereiro de 2022.
Weder de Oliveira
Relator